ACORDAO-COMPLETO-2343000

ACÓRDÃO 36/2019 ATA 1/2019 - PLENÁRIO

VISTOS, relatados e discutidos estes autos de embargos de declaração opostos pelo Sr. Carlos Gomes Bezerra, contra o Acórdão nº 2934/2018, por meio do qual o Plenário desta Corte não deu provimento ao recurso de reconsideração interposto pelo ora embargante, mantendo irregulares as contas do ex-Diretor-Presidente do Instituto Nacional do Seguro Social, referente ao exercício de 2004,
ACORDAM os Ministros do Tribunal de Contas da União, reunidos em Sessão do Plenário, diante das razões expostas pelo Relator, em:
9.1. nos termos dos arts. 32, inciso II, e 34 da Lei nº 8.443/1992, conhecer dos presentes embargos de declaração, para, no mérito, rejeitá-los; e
9.2. dar ciência deste Acórdão ao embargante.

Embargos de declaração contra acórdão que conheceu e negou provimento ao recurso de reconsideração interposto pelo ora embargante, mantendo irregulares as contas do responsável, referente ao exercício de 2004.

Instituto Nacional do Seguro Social (INSS)

3. Recorrente: Carlos Gomes Bezerra (CPF XXX.349.391-XX)

13.1. Ministros presentes: José Mucio Monteiro (Presidente), Augusto Nardes, Raimundo Carreiro (Relator) e Bruno Dantas.
13.2. Ministros-Substitutos convocados: Marcos Bemquerer Costa e André Luís de Carvalho.

RAIMUNDO CARREIRO

Ministro José Múcio Monteiro

Trata-se de embargos de declaração opostos pelo Sr. Carlos Gomes Bezerra (peça 132) , contra o Acórdão nº 2934/2018, relatado pelo eminente Ministro José Múcio Monteiro, por meio do qual o Plenário desta Corte conheceu e não deu provimento ao recurso de reconsideração interposto pelo ora embargante, mantendo irregulares as contas do ex-Diretor-Presidente do Instituto Nacional do Seguro Social, referente ao exercício de 2004 (peças 126/128) .
2. 	Em observância ao contido no art. 69 do Regimento Interno deste Tribunal, reproduzo, a seguir, o teor integral da parte dispositiva da deliberação recorrida:
	"VISTOS, relatados e discutidos estes autos de Prestação de Contas, exercício de 2004, em que se aprecia recurso de reconsideração interposto contra o Acórdão 1387/2016-TCU-Plenário. 
	ACORDAM os Ministros do Tribunal de Contas da União, reunidos em Sessão do Plenário, com base nos arts. 32, inciso I, e 33 da Lei nº 8.443/1992, ante as razões expostas pelo Relator, em: 
	9.1 conhecer do recurso de reconsideração para, no mérito, negar-lhe provimento; 
	9.2 dar ciência desta deliberação ao recorrente."
3.	Inconformado com a referida deliberação, o Sr. Carlos Gomes Bezerra apresentou ao Tribunal os embargos de declaração ora sob exame.
4.	Reproduzo, com alguns ajustes de forma, o inteiro teor da peça recursal apresentada pelo embargante (peça 132) :
 "CARLOS GOMES BEZERRA, já qualificado, vem, respeitosamente, a Vossa Excelência, por seus advogados, com fulcro no art. 287 do Regimento Interno [Cabem embargos de declaração quando houver obscuridade, omissão ou contradição em acórdão do Tribunal.] dessa c. Corte de Contas, bem como no art. 32, inciso II da Lei Orgânica [De decisão proferida em processo de tomada ou prestação de contas cabem recursos de: II - embargos de declaração;], interpor o presente
EMBARGOS DE DECLARACÃO
em face do Acórdão 2934/2018-TCU-Plenário, que negou provimento ao recurso de reconsideração interposto pelo ora embargante, mantendo o julgamento das contas de Carlos Gomes Bezerra, ex-Diretor-Presidente do INSS, referente ao exercício de 2004, irregulares, devido os fatos apurados nos autos das TCs nº Processo 018.337/2004-0 e nº Processo 014.276/2005-2, mediante as razões de fato e de direito a seguir aduzidas.
DA TEMPESTlVIDADE
O Regimento Interno do TCU dispõe que:
Art. 287. Cabem embargos de declaração quando houver obscuridade, omissão ou contradição em acórdão do Tribunal.
§ 1º Os embargos de declaração poderão ser opostos por escrito pela parte ou pelo Ministério Público junto ao Tribunal, dentro do prazo de dez dias, contados na forma prevista no art. 183, com indicação do ponto obscuro, contraditório ou omisso.
Art. 183. Os prazos referidos neste Regimento contam-se dia a dia, a partir da data:
I - do recebimento pela parte:
da citação ou da comunicação de audiência,
Desse modo, tempestivos os presentes embargos de declaração visto que o ora embargante fora notificado do Acórdão nº 2934/2018, em 01.01.2019. Portanto, o prazo final para a oposição dos presentes embargos findar-se-á em 11.01.2019.
DO CABIMENTO DOS EMBARGOS DE DECLARAÇÃO
Nos termos do artigo 287, do Regimento Interno dessa Corte de Contas, são admissíveis embargos de declaração quando há na decisão desse c. TCU obscuridade, contradição, ou omissão, senão vejamos:
Art. 287. Cabem embargos de declaração quando houver obscuridade, omissão ou contradição em acórdão do Tribunal.
§ lº Os embargos de declaração poderão ser opostos por escrito pela parte ou pelo Ministério Público junto ao Tribunal, dentro do prazo de dez dias, contados na forma prevista no art. 183, com indicação do ponto obscuro, contraditório ou omisso.
§ 2º Os embargos de declaração serão submetidos à deliberação do colegiado competente pelo relator ou pelo redator, conforme o caso.
§ 3° Os embargos de declaração suspendem os prazos para cumprimento do acórdão embargado e para interposição dos demais recursos previstos neste Regimento, aplicando-se, entretanto, o disposto no § 1º do art. 285.
§ 4° Interpostos embargos de declaração contra acórdão proferido em processo relatado por ministro-substituto convocado, este permanece vinculado ao respectivo processo.
§ 5º Ao apreciar embargos de declaração opostos contra decisão proferida por câmara que deixou de integrar, o ministro, excepcionalmente, relatará o processo e proferirá o seu voto na câmara de origem.
§ 6° Os embargos de declaração meramente protelatórios serão recebidos como petição, por meio de despacho do relator, não se lhes aplicando o disposto no § 3° deste artigo.
§ 7° Conferidos efeitos infringentes aos embargos, serão devolvidos os prazos a todos os interessados.
No mesmo sentido, o Código de Processo Civil aduz que são admissíveis embargos de declaração para esclarecer obscuridade ou eliminar contradição, suprir omissão de ponto ou questão sobre o qual devia se pronunciar o juiz de ofício ou a requerimento ou corrigir erro material (art. 1022, incisos I, II e III do NCPC) .
No presente caso, é exatamente esse o propósito do ora embargante, por entender, com a devida vênia, que o v. Acórdão 2934/2018-TCU-Plenário restou omisso sobre ponto o qual deveria ter se pronunciado, além de obscuro, consoante a seguir restará demonstrado.
BREVE SUMA DA CAUSA
Tratam os presentes autos da prestação de contas do Instituto Nacional do Seguro Social - INSS, relativa ao exercício de 2004.
Por meio do Acórdão 3171/2008-TCU-Segunda Câmara, essa c. Corte de Contas fez determinações corretivas ao INSS e sobrestou o julgamento das presentes contas até que houvesse deliberação definitiva nos autos dos processos TC Processo 018.337/2004-0 e TC-14.276/2005-2, nos quais constava como responsável o ora embargante, o Sr. Carlos Gomes Bezerra, então Presidente do INSS, que também consta como responsável nos presentes autos.
Quando do julgamento da TC Processo 018.337/2004-0, de relatoria do Ministro Ubiratan Aguiar, que tratava de representação acerca de irregularidades observadas no Contrato nº 49/2004, de 01/10/2004, firmado entre o Instituto Nacional do Seguro Social (INSS) e a Fundação Universidade de Brasília (FUB) , essa c. Corte de Contas entendeu que teria havido prática de ato de gestão ilegal e ilegítimo, por conduta contrária às normas de licitação e contratos.
Assim, foi proferido o Acórdão 994/2006-TCU-Plenário, com o seguinte teor:
ACORDAM os Ministros do Tribunal de Contas da União, reunidos em Sessão Plenária, diante das razões expostas pelo Relator, em:
9.1. com fundamento no art. 237, inciso VI, do Regimento Interno, conhecer da presente Representação, para, no mérito, considerá-la procedente;
 (...) 
9.3. rejeitar as razões de justificativa apresentadas pelos Srs. Carlos Gomes Bezerra  (CPF nº XXX.349.391-XX) , ex-Diretor-Presidente do INSS, Raimundo Trindade de Souza Cantanhede (CPF nº XXX.089.051-XX) , Procurador do INSS, Glauco Alves Cardoso Moreira (CPF nº XXX.219.097-XX) , Procurador do INSS, Jefferson Carlos Carús Guedes (CPF nº XXX.196.770-XX) , Procurador do INSS e Charles Ariel de Araújo Lemos (CPF nº XXX.884.364-XX) , ex-Coordenador-Geral de Apoio à Diretoria Colegiada do INSS;
9.4. aplicar ao Sr. Carlos Gomes Bezerra a multa prevista no art. 58, inciso II, da Lei nº 8.443/92, no valor de R$ 15.000,00 (quinze mil reais) ,  fixando-lhe o prazo de 15 (quinze) dias, a contar da notificação, para comprovar, perante o Tribunal (art. 214, inciso III, alínea "a" do Regimento Interno) , o recolhimento da dívida aos cofres do Tesouro Nacional;
 (...) 
9.12. juntar o presente processo às contas do INSS relativas ao exercício de 2004.
Irresignado o ora embargante interpôs pedido de reexame, cujo provimento fora negado por meio do Acórdão 2865/2010-TCU-Plenário.
Outrossim, quando do julgamento da TC Processo 014.276/2005-2, que tratava de representação formulada pelo titular da 4ª Secretaria de Controle Externo, ante as inovações introduzidas pelo Instituto Nacional do Seguro Social - INSS nos procedimentos referentes à consignação de descontos para pagamento de empréstimos contraídos por beneficiários da Previdência Social junto a instituições financeiras ou sociedades de arrendamento mercantil, essa c. Corte de Contas, acompanhando o voto do em. Relator, o Ministro Guilherme Palmeira, entendeu que a contratação do Banco BMG teria configurado ato de gestão temerária por parte do ex-Presidente do INSS, ora embargante, com grave infração à norma legal ou regulamentar, com isso, proferiu o Acórdão 1109/2006-TCU-Plenário, com o seguinte teor:
ACORDAM os Ministros do Tribunal de Contas da União, reunidos em Sessão Plenária, ante as razões expostas pelo Relator, em:
9.1. conhecer da presente Representação, com base no art. 237, inciso VI, do Regimento Interno do TCU, para, no mérito, considerá-la procedente;
9.2. rejeitar as razões de justificativa apresentadas pelo Sr. Carlos Gomes Bezerra, ex-Presidente do INSS;
9.3. aplicar ao Sr. Carlos Gomes Bezerra a multa prevista no art. 58, inciso II, da Lei nº 8.443/1992, c/c o art. 268, inciso III, do Regimento Interno do TCU, no valor de R$ 15.000,00 (quinze mil reais) , fixando-lhe o prazo de 15 (quinze) dias, a contar das notificação, para comprovar, perante o Tribunal (art. 214, inciso III, alínea "a", do Regimento Interno) , o recolhimento da referida quantia aos cofres do Tesouro Nacional, atualizada monetariamente a partir do dia seguinte ao término do prazo estabelecido até a data do efetivo recolhimento, na forma da legislação em vigor;
 (...) 
9.7. juntar os presentes autos às contas da entidade relativas ao exercício de 2004.
Inconformado, o ora embargante interpôs pedido de reexame, cujo provimento fora negado por meio do Acórdão 2279/2007-TCU-Plenário.
Assim, tendo ocorrido o trânsito em julgado dos processos que obstavam o prosseguimento da presente Prestação de Contas, foi proposta a realização de audiência do Sr. Carlos Gomes Bezerra, ora embargante, para que apresentasse razões de justificativa quanto aos fatos a ele imputados no âmbito da TC Processo 018.337/2004-0 e da TC Processo 014.276/2005-2, ocorridos em 2004.
Apresentadas as justificativas, a 5ª Secretaria de Controle Externo assim se manifestou:
Conforme se verifica nas Representações autuadas nos TC Processo 018.337/2004-0 e TC Processo 014.276/2005-2, os fatos que levam a propor a irregularidade das contas do Sr. Carlos Gomes Bezerra são graves e ocorreram no exercício de 2004. A gravidade das irregularidades de responsabilidade do defendente implicou a imputação de multas nos dois processos. O defendente buscou, em fase recursal, em ambos os processos, elidir sua responsabilidade, não obtendo sucesso em nenhum dos pleitos.
Sendo assim, consideramos que as razões de justificativa ora apresentada pelo responsável não são suficientes para elidir sua responsabilidade frente às irregularidades constatadas, motivo pelo qual propomos que o Tribunal julgue irregulares as contas do Sr. Carlos Gomes Bezerra. Registre-se que as multas que lhe foram impostas foram regularmente pagas. Assim, suas contas podem ser julgadas irregulares, sem, todavia, haver necessidade de aplicação de multa, uma vez que essa medida já foi adotada quando do julgamento das referidas Representações (item 9.4 do Acórdão 994/2006-TCU-Plenário e item 9.3 do Acórdão 1109/2006-TCU-Plenário, respectivamente) .
Com isso, propôs ao e. Plenário que:
levante o sobrestamento do julgamento do presente processo;
com fundamento nos arts. 1º inciso I, 16, inciso III, alínea 'b', da Lei 8.443, de 16 de julho de 1992, c/c os arts. 1º, inciso I e 209, inciso II do Regimento Interno, julgue irregulares as contas de Carlos Gomes Bezerra, CPF XXX.349.391-XX, ex-Diretor-Presidente do INSS, devido às irregularidades constatadas nos autos dos TC Processo 018.337/2004-0 e TC 014.276 /2005-2; (...) 
No mesmo sentido, manifestou-se o d. parquet.
Contudo, posteriormente, quando os autos foram submetidos ao em. Relator, o Ministro Aroldo Cedraz, o mesmo fez a seguinte observação:
2. Verifiquei à peça 71 que a audiência do responsável foi expedida nos seguintes termos:
Conforme delegação de competência conferida pelo Relator, Ministro José Jorge, e com vistas ao julgamento do TC Processo 013.131/2005-0, que trata de PRESTAÇÃO DE CONTAS DO INSS - EXERCÍCIO DE 2004, foi determinada a audiência de Vossa Senhoria, com fundamento no art. 12, inciso III, da Lei 8.443/1992, para que, no prazo de 15 (quinze) dias, a contar do recebimento da presente comunicação, caso queira, apresente razões de justificativa quanto aos fatos que lhe foram imputados no âmbito dos TC Processo 018.337/2004-0 e TC Processo 014.276/2005-2, ocorridos em 2004, que podem ter reflexo no período de sua gestão.
3. Observo, de plano, que a audiência, tal como foi expedida, caracteriza-se com bis in idem, pois o responsável foi instado a se defender dos fatos imputados no dos TC Processo 018.337/2004-0 e TC Processo 014.276/2005-2. Ora, por tais fatos foi multado nos referidos processos. Assim sendo, não há que se defender dos mesmos, mas da repercussão deles nas contas do Instituto.  Dito de outra forma, a capacidade de impregnarem as contas da gestão de 2004 do INSS, de mais de 137 bilhões de reais geridos pelo seu Presidente (fl. 166) . (grifos nossos) 
Com essas considerações, o em. Relator remeteu os autos à SecexPrevi para nova oitiva, nos seguintes termos:
4. Em sendo assim, compulsando as razões de justificativa apresentadas pelo responsável, houve evidente vício de entendimento do objeto da oitiva em função da forma como foi redigida.
Pelo exposto, remeto os autos à SecexPrevi, determinando que se promova nova audiência de forma a corrigir o bis in idem presente na oitiva anterior, deixando expresso que o objeto do chamamento é quanto à possibilidade dos atos julgados no âmbito dos TCs Processo 018.337/2004-0 e Processo 014.276/2005-2 apresentarem gravidade suficiente para contaminar   toda   a gestão do INSS no ano de 2004, encaminhando à responsável cópia do presente despacho. Determino, ainda, que a unidade técnica informe se sobre os mesmos fatos o responsável foi ouvido em contas anuais de outros exercícios. Após as análises pertinentes, retornem os autos via Ministério Público. Determino, por fim, que se analise o conteúdo da peça 79. (grifos nossos) 
Diante disso, em cumprimento ao despacho supra, o ora embargante manifestou-se sobre a REPERCUSSÃO do julgamento das TCs Processo 018.337/2004-0 e Processo 014.276/2005-2 sobre toda a gestão do INSS, no exercício de 2004, E NÃO SOBRE OS FATOS OCORRIDOS NAS REFERIDAS TCS QUE JÁ FORAM JULGADAS E JÁ TRANSITARAM EM JULGADO.
Não obstante toda a argumentação expendida, quando do julgamento do mérito da presente Prestação de Contas, iniciado na Sessão Ordinária de 11.05.2016, houve empate na votação.
O em. Ministro Relator Benjamin Zymler votou pela irregularidade das contas do ora embargante, no que foi acompanhado pelos em. Ministros Substitutos André Luís de Carvalho, Augusto Sherman e Marcos Bemquerer.
O voto revisor, que pugnou pela regularidade das contas com ressalvas foi capitaneado pelo em. Ministro Bruno Dantas, que foi acompanhado pelos em. Ministros Augusto Nardes, Raimundo Carreiro e Vital do Rego.
Quando do voto de desempate, o Ministro Substituto Weder de Oliveira alegando a gravidade dos fatos ocorridos no âmbito das TCs Processo 018.337/2004-0 e Processo 014.276/2005-2, acompanhou o voto do em. Ministro Relator.
Com isso, por maioria, essa c. Corte de Contas decidiu o que segue:
Acórdão 1387/2016-TCU-Plenário
 (...) 
Acórdão:
VISTOS, relatados e discutidos estes autos que tratam das contas anuais do Instituto Nacional do Seguro Social (INSS) , relativas ao exercício de 2004, ACORDAM os Ministros do Tribunal de Contas da União, reunidos em sessão do Plenário, diante das razões expostas pelo Relator, em:
9.1. levantar o sobrestamento do presente processo;
9.2. com fundamento nos arts. 1º, I, e 16, III, alínea 'b', da Lei nº 8.443/1992 e nos arts. 1º, I, e 209, II, do Regimento Interno do TCU, julgar irregulares as contas de Carlos Gomes Bezerra (CPF nº XXX.349.391-XX) , ex-Diretor­Presidente do INSS, devido às irregularidades constatadas nos autos dos TC nº Processo 018.337/2004-0 e nº Processo 014.276/2005-2, dispensando a aplicação de multa, uma vez que tal medida já foi adotada quando do julgamento dos referidos processos;
Interposto recurso de reconsideração, essa c. Corte de Contas negou provimento ao recurso interposto, nos seguintes termos:
Acórdão 2934/2018-TCU-Plenário
 (...) 
9. Acórdão:
VISTOS, relatados e discutidos estes autos de Prestação de Contas, exercício de 2004, em que se aprecia recurso de reconsideração interposto contra o Acórdão 1387/2016-TCU-Plenário.
ACORDAM os Ministros do Tribunal de Contas da União, reunidos em Sessão do Plenário, com base nos arts. 32, inciso I, e 33 da Lei nº 8.443/1992, ante as razões expostas pelo Relator, em:
9.1 conhecer do recurso de reconsideração para, no mérito, negar-lhe provimento;
Contudo, data maxima venia, o Acórdão nº 2934/2018, restou omisso sobre ponto o qual deveria ter se pronunciado, mormente o fundamento principal do recurso de reconsideração, qual seja, a ausência de análise específica da REPERCUSSÃO do julgamento das TCs Processo 018.337/2004-0 e Processo 014.276/2005-2 sobre toda a gestão do INSS, além de obscuro, conforme a seguir restará demonstrado.
DA OMISSÃO QUANTO À REPERCUSSÃO DAS IRREGULARIDADES NA GESTÃO DE 2004
Quando do julgamento do mérito das razões de justificativas apresentadas pelo ora embargante, o então em. Ministro Relator analisou minuciosamente os fatos e os fundamentos que levaram o Tribunal a aplicar sanção ao responsável quando do julgamento das TCs Processo 018.337/2004-0 e Processo 014.276/2005-2.
Veja a fundamentação do voto condutor do acórdão recorrido, verbis:
17. Em sintonia com o entendimento esposado pela unidade técnica, cuja análise incorporo desde já às minhas razões de decidir, e pelo Ministério Público junto ao TC U, considero que tais argumentos não são hábeis para afastar a repercussão das irregularidades em tela sobre a gestão do Sr. Carlos Gomes Bezerra, pelos motivos que passo a expor.
18. Em primeiro lugar, saliento que a aplicação de multa em outros processos, pelas mesmas irregularidades, não afasta de imediato o julgamento pela irregularidade das contas do gestor em um processo de contas. Ao contrário do que foi defendido pelo responsável, deve ser feita uma análise do caso concreto, com vistas a verificar a real dimensão dessas irregularidades em face da gestão considerada em sua totalidade.
 (...) 
Em segundo lugar, lembro que o art. 16, III, alínea "b", da Lei Orgânica do TCU (Lei nº 8.443/1992) prevê que a "prática de ato de gestão ilegal, ilegítimo, antieconómico, ou infração à norma legal ou regulamentar de natureza contábil, financeira, orçamentária, operacional ou patrimonial" enseja o julgamento pela irregularidade das contas. No caso vertente, quando do julgamento dos TC nº Processo 018.337/2004-0 e nº Processo 014.276/2005-2, foram aplicadas multas ao ora defendente, exatamente devido ao cometimento de atos dessa natureza.
Em terceiro lugar, friso que a inexistência de danos ao INSS ou aos beneficiários não afasta, por si só, a possibilidade de julgamento pela irregularidade das contas. Afinal, a não-ocorrência de danos só afasta a imputação de débito, como se constata da leitura, por exemplo, dos Acórdãos nº 469/2014, nº 5.107/2014 e nº 3.140/2014, todos da 1ª Câmara, e nº 3.895/2014 e nº 5.994/2012, ambos da 2ª Câmara.
Em quarto lugar, porque as irregularidades constatadas foram sanadas apenas após o início da atuação das diferentes instâncias de controle, como a Procuradoria Federal Especializada, o Ministério Público e o próprio TCU. Essas circunstâncias foram registradas pelo Ministro Relator Augusto Nardes, no voto condutor do Acórdão 2865/2010-TCU-Plenário, quando foi analisado Pedido de Reexame apresentado pelo ora recorrente, verbis:  (...) 
Aduzo que consta desse mesmo voto da lavra do Ministro Augusto Nardes que o responsável "deixou de observar parecer do órgão jurídico e a jurisprudência desta Corte de Contas, inclusive pressionou servidor a atestar fatura sem lhe dar, previamente, a atribuição legal, mesmo sabendo que os serviços ainda não tinham sido prestados pela FUB".
 (...) 
Assim sendo, não merece acolhida o argumento no sentido de que tais irregularidades foram corrigidas tempestivamente.
Em quinto lugar, esclareço que foi o Reitor da UnB, não o responsável, quem propôs a rescisão do contrato firmado com aquela instituição, conforme se observa no seguinte trecho do voto do Ministro Relator Ubiratan Aguiar, que fundamentou o Acórdão 994/2006-TCU-Plenário:
"24. Após essas manifestações, o processo não mais retornou à Procuradoria Federal Especializada, tendo sido assinado o contrato, com pagamento de uma única fatura, após o que foi amigavelmente rescindido, por solicitação do reitor da Universidade de Brasília".
Em sexto lugar, cabe destacar que o convênio com o BMG foi firmado em 26/8/2004, oito dias após aquele banco ter manifestado interesse. Não houve manifestação prévia da Procuradoria Federal Especializada do INSS - PFE/INSS, nem foram realizados testes da troca de arquivos.
Além disso, diferentemente do padrão observado em relação aos demais bancos, a manifestação de interesse do BMG foi encaminhada diretamente à Presidência do INSS. Aduz-se que não havia ainda uma minuta-padrão nem um plano de trabalho adaptados à nova regulamentação, o que permitiu que instituições financeiras não pagadoras de benefícios aderissem ao convênio.
Também merece destaque a seguinte afirmação do Ministro Aroldo Cedraz, constante do voto condutor do Acórdão 2279/2007-TCU-Plenário:
"o fato de apenas o BMG, como instituição   não   pagadora   de benefício previdenciário, ter atuado no mercado de empréstimos consignados a aposentados e pensionistas de 26/8 a 20/10/2004, por dois meses aproximadamente, a despeito de outras 4 instituições financeiras terem manifestado o mesmo interesse, sem que obtivessem êxito, e, ainda, mesmo antes de o INSS ter regulamentado esta possibilidade, demonstra o favorecimento a essa instituição".
 (...) 
Em sétimo lugar, porque o argumento no sentido de que os valores envolvidos em ambos os processos são "insignificantes" ou "irrisórios" frente ao orçamento do INSS e que, por via de consequência, um julgamento pela irregularidade destas contas seria desproporcional às irregularidades constatadas, merece uma análise mais detida.
Segundo consta do relatório de gestão do INSS, seu orçamento em 2004 envolveu cerca de R$ 133 bilhões. Contudo, esse valor se referiu, principalmente, ao pagamento de despesas de caráter continuado relativas ao pagamento de beneficias previdenciários ou ao custeio da folha de pagamento daquele Instituto.
Assim sendo, as despesas que poderiam ser livremente contratadas consumiram um montante de recursos significativamente inferior. Por exemplo, a despesa executada no programa 0750 (apoio administrativo) no INSS atingiu cerca de R$ 2 bilhões, o que representou pouco mais de 1,5% do orçamento daquela autarquia.
Diante disso, julgo que o valor total do orçamento do INSS não é um parâmetro razoável para estimar a relevância das irregularidades, sendo necessário considerar outros dados. Consoante exposto pela unidade técnica, o item 5.3.1.1.7 do relatório de gestão do INSS de 2004 descreve o impacto da carência de recursos e da necessidade de créditos suplementares sobre três atividades importantes da autarquia, durante aquele exercício, in verbis:  (...) 
Assim sendo, o valor de R$ 8.316.000,00 (oito milhões, trezentos e dezesseis mil reais) , atribuído ao contrato nº 49/2004 firmado com a FUB, seria suficiente para suprir 20% dos recursos necessários para complementar o funcionamento das unidades do INSS, 40% da necessidade de complemento do serviço de reconhecimento do direito e 70% da carência do serviço de perícia médica, naquele exercício. Logo, esse montante não pode ser considerado "insignificante" ou "irrisório", como defende o responsável, pois teria materialidade suficiente para suprir parcialmente carências importantes relacionadas com atividades essenciais do INSS.
Em oitavo lugar, porque, embora o convênio firmado com o Banco BMG não envolvesse a transferência de recursos dessa empresa para o INSS, o referido ajuste produzia consequências financeiras relevantes, tanto para o banco como para os beneficiários do INSS. Segundo a instrução que embasou o voto condutor do Acórdão 1109/2006-TCU-Plenário, os empréstimos consignados (geridos por todos os bancos conveniados à época) atingiam R$ 8,3 bilhões e haviam sido firmados quatro milhões de contratos entre abril de 2004 e setembro de 2005. Ademais, havia a previsão de celebrar avenças com dezoito milhões de aposentados e pensionistas, o que representaria 90% dos beneficiários do RGPS em 2004 (dados constantes do Anuário Estatístico da Previdência Social) . Somente o BMG teria concedido cerca de R$ 3 bilhões em empréstimos nesse período, o que equivalia a 36% do total emprestado.
Assim sendo, a celebração do referido convênio possui materialidade suficiente para ser considerada como um dos atos mais relevantes praticados pelo responsável no exercício de 2004.
Por fim, cabe ressaltar que, diferentemente do que foi alegado pelo recorrente, suas condutas não caracterizam apenas "irregularidades formais". Afinal, no contrato firmado com a FUB foram constatadas contratação direta indevida, ausência de motivação prévia, inexistência de Projeto Básico, ausência de justificativa de preços e de orçamento detalhado. Cumpre ressaltar, ainda, que a referida contratação foi conduzida pessoalmente pelo defendente, como destacou o Ministro Ubiratan Aguiar, in verbis: (...) 
48. Com fulcro nessas considerações, julgo que as contas do Sr. Carlos Gomes Bezerra devem ser julgadas irregulares, tendo em vista a prática das condutas que ensejaram a aplicação de multas nos TC nº Processo 018.337/2004-0 e nº Processo 014.276/2005-2. Aduzo que não proporei a imputação de nova sanção pecuniária por entender que essa imputação caracterizaria bis in idem.
Nota-se que a análise empreendida pelo em. Ministro Relator, condutor do v. acórdão que julgou as contas irregulares, limitou-se a trazer a baila os fatos e argumentos que levaram essa c. Corte a apontar as irregularidades observadas no Contrato nº 49/2004, firmado entre o Instituto Nacional do Seguro Social (INSS) e a Fundação Universidade de Brasília (FUB) , no valor de R$ 8.316.000,00 e no Convênio firmado entre aquela autarquia e o Banco BMG, referente à consignação de descontos para pagamento de empréstimos contraídos por beneficiários da Previdência Social.
No entanto, o ora embargante não fora chamado aos autos para se defender dos fatos que lhes foram imputados no âmbito das TCs Processo 018.337/2004-0 e Processo 014.276/2005-2.
Esse fato, inclusive, foi muito bem esclarecido pelo em. Aroldo Cedraz, quando determinou a notificação do ora embargante para se manifestar nos autos, verbis:
Em sendo assim, compulsando as razões de justificativa apresentadas pelo responsável, houve evidente vício de entendimento do objeto da oitiva em função da forma como foi redigida.
Pelo exposto, remeto os autos à SecexPrevi, determinando que se promova nova audiência de forma a corrigir o bis in idem presente na oitiva anterior, deixando expresso que o objeto do chamamento é quanto à possibilidade dos atos julgados no âmbito dos TCs Processo 018.337/2004-0 e Processo 014.276/2005-2 apresentarem gravidade suficiente para contaminar toda a gestão do INSS no ano de 2004, encaminhando à responsável cópia do presente despacho. Determino, ainda, que a unidade técnica informe se sobre os mesmos fatos o responsável foi ouvido em contas anuais de outros exercícios. Após as análises pertinentes, retornem os autos via Ministério Público. Determino, por fim, que se analise o conteúdo da peça 79. (grifos nossos) 
Isso porque os fatos ocorridos no âmbito daquelas TCs já foram julgados e transitaram em julgado.
Não se discute aqui se ocorreram, ou não, as irregularidades apontadas no âmbito daquelas TCs. Mesmo porque, impossível discutir matéria já transitada em julgado sob pena de violação da coisa julgada.
No entanto, apesar disso, o voto condutor do v. acórdão que julgou as contas irregulares limitou-se a abordar as irregularidades pontuais e especificadas ocorridas no âmbito daquelas TCs.
Em momento algum foi abordada a REPERCUSSÃO das irregularidades apontadas nas TCs Processo 018.337/2004-0 e Processo 014.276/2005-2 NAS CONTAS ANUAIS do ora embargante, referente ao exercício de 2004.
Diante disso, foi interposto o recurso de reconsideração apontando essa inconsistência no julgamento.
Contudo, surpreendentemente, do mesmo modo, essa c. Corte e Contas, ao apreciar o recurso interposto, negou a falha no julgamento e manteve a irregularidade das contas, ao negar provimento ao recurso de reconsideração.
Em seu voto, o em. Ministro José Mucio Monteiro defendeu o voto do em. Ministro Benjamin Zymler, alegando a inexistência das falhas apontadas nos seguintes termos:
Concordo com a unidade técnica, pois reputo apropriado o posicionamento adotado. Penso também que o Relator original apresentou, na quase totalidade do seu voto, argumentos para demonstrar que as falhas foram graves a ponto de ensejar a deliberação pela irregularidade das contas do responsável. (grifos nossos) 
Inicio transcrevendo trechos do voto do Relator original, condutor do acórdão questionado:
"14. Preliminarmente à análise do mérito destas contas, em especial do impacto das duas condenações do Sr. Carlos Gomes Bezerra (TC nº Processo 018.337/2004-0 e nº Processo 014.276/2005-2) sobre a regularidade de sua gestão, cabe esclarecer que:
 (...) 
15. Esclarecidos esses pontos, passo à análise das razões de justificativas apresentadas pelo Sr. Carlos Gomes Bezerra, com fulcro nas quais ele postula que esta Corte julgue suas contas regulares com ressalvas. Com esse desiderato, ele alegou que o impacto sobre sua gestão das irregularidades que ensejaram a aplicação das duas multas seria irrelevante.
 (...) 
Em sintonia com o entendimento esposado pela unidade técnica, cuia análise incorporo desde já às minhas razões de decidir, e pelo Ministério Público junto ao TCU, considero que tais argumentos não são hábeis para afastar a repercussão das irregularidades em tela sobre a gestão do Sr. Carlos Gomes Bezerra, pelos motivos que passo a expor.
Em primeiro lugar, saliento que a aplicação de multa em outros processos, pelas mesmas irregularidades, não afasta de imediato o julgamento pela irregularidade das contas do gestor em um processo de contas. Ao contrário do que foi defendido pelo responsável, deve ser feita uma análise do caso concreto, com vistas a verificar a real dimensão dessas irregularidades em face da gestão considerada em sua totalidade.
A jurisprudência do TCU é pacifica no sentido de que as contas de responsáveis condenados ao pagamento de multas em representações ou tomadas de contas especiais podem ser, e muitas vezes são, consideradas irregulares. Nesse sentido, podem ser citados, por exemplo, os Acórdãos nº 926/2012, nº 156/2015, nº 3.863/2011 e nº 5.264/2009, todos da 2ª Câmara, e nº 7.094/2010 e nº 4.340/2008, ambos da 1ª Câmara.
 (...) 
45. Assim sendo, a celebração do referido convênio possui materialidade suficiente para ser considerada como um dos atos mais relevantes praticados pelo responsável no exercício de 2004.
 (...) 
48. Com fulcro nessas considerações, julgo que as contas do Sr. Carlos Gomes Bezerra devem ser julgadas irregulares, tendo em vista a prática das condutas que ensejaram a aplicação de multas nos TC nº Processo 018.337/2004-0 e nº Processo 014.276/2005-2. Aduzo que não proporei a imputação de nova sanção pecuniária por entender que essa imputação caracterizaria bis in idem.
Como se percebe apenas da leitura desses excertos, a análise realizada no voto do Relator original teve como objetivo avaliar - com base na totalidade da gestão do exercício - os atos que levaram à aplicação de multas nos outros processos.
Anoto ainda que o Relator a quo incorporou expressamente às suas razões de decidir (item 17 do voto, reproduzido acima) a análise da SecexPrevidência, que fez considerações claras e detalhadas sobre o impacto dos atos impugnados no contexto do exercício de 2004. A título de exemplo, apresento estes trechos (do resumo apresentado no relatório que acompanha o acórdão recorrido) em que a unidade especializada tratou do volume de recursos envolvidos nas ocorrências, em contraponto com o montante gerido no período avaliado:
''p) quanto ao argumento no sentido de que os valores envolvidos em ambos os processos são 'insignificantes' ou 'irrisórios' frente ao orçamento do INSS e que, por via de consequência, um julgamento pela irregularidade destas contas seria desproporcional às irregularidades constatadas, cabe destacar, preliminarmente, que, segundo consta do relatório de gestão do INSS, seu orçamento em 2004 envolveu cerca de R$ 133 bilhões em recursos (peça 4, p. 5) . Contudo, esse valor se referiu, principalmente, ao pagamento de despesas de caráter continuado relativas ao pagamento de benefícios previdenciários. Assim sendo, as despesas que poderiam ser contratadas consumiram um montante de recursos significativamente inferior. Por exemplo, a despesa executada no programa 0750 (apoio administrativo) no INSS atingiu cerca de R$ 2 bilhões, o que representou pouco mais de 1,5% do orçamento da autarquia. Conclui-se que o valor total do orçamento do INSS não é um parâmetro razoável para compreender a relevância das irregularidades, sendo necessários outros pontos de referência;
 (...) 
r) a título de comparação, o valor de R$ 8.316.000,00 (oito milhões, trezentos e dezesseis mil reais) , atribuído ao Contrato nº 49/2004, firmado com a FUB, seria suficiente para suprir 20% dos recursos necessários para complementar o funcionamento das unidades do INSS, 40% da necessidade de complemento do serviço de reconhecimento do direito e 70% da carência do serviço de perícia médica, naquele exercício. Assim, o valor desse contrato não pode ser considerado 'insignificante' ou 'irrisório', como defende o responsável, pois poderia ter suprido carências importantes em atividades essenciais do INSS. Tampouco foi avaliada pelo responsável a possibilidade de os serviços contratados serem realizados por servidores do próprio INSS, como observou o Ministro Ubiratan Aguiar (peça 93, p. 39) , verbis:
 (...) 
s) o convênio firmado com o Banco BMG, por sua vez, não envolveu a transferência de recursos dessa empresa para o INSS, mas tal fato não significa que o referido ajuste não trouxesse consequências financeiras, tanto para o banco como para os beneficiários do INSS. Segundo a instrução (peça 93, p. 79) que embasou o voto condutor do Acórdão 1109/2006-TCU-Plenário, os empréstimos consignados (geridos por todos os bancos conveniados à época) atingiam R$ 8,3 bilhões e haviam sido firmados quatro milhões de contratos entre abril de 2004 e setembro de 2005. Ademais, havia a previsão de celebrar avenças com dezoito milhões de aposentados e pensionistas, o que representaria 90% dos benefícios do RGPS em 2004 (dados constantes do Anuário Estatístico da Previdência Social) . Somente o BMG teria concedido cerca de R$ 3 bilhões em empréstimos nesse período, o que equivaleu a 36% do total emprestado (peça 93, p. 122) ; "
Portanto, não procede o argumento de que não houve a avaliação das irregularidades na forma prevista no § 5° do art. 250 do Regimento Interno do TCU.
Nota-se que em momento algum o voto de Vossa Excelência indicou qual seria a repercussão das falhas indicadas nas TCs Processo 018.337/2004-0 e Processo 014.276/2005-2 sobre toda a gestão do INSS, mas limitou-se a aduzir que o voto condutor do acórdão recorrido teria feito essa abordagem, destacando os seguintes trechos do voto condutor do acórdão recorrido:
" 14. Preliminarmente à análise do mérito destas contas, em especial do impacto das duas condenações do Sr. Carlos Gomes Bezerra (TC nº Processo 018.337/2004-0 e nº Processo 014.276/2005-2) sobre a regularidade de sua gestão, cabe esclarecer que:
 (...) 
15. Esclarecidos esses pontos, passo à análise das razões de justificativas apresentadas pelo Sr. Carlos Gomes Bezerra, com fulcro nas quais ele postula que esta Corte julgue suas contas regulares com ressalvas. Com esse desiderato, ele alegou que o impacto sobre sua gestão das irregularidades que ensejaram a aplicação das duas multas seria irrelevante.
 (...) 
Em sintonia com o entendimento esposado pela unidade técnica, cuia análise incorporo desde já às minhas razões de decidir, e pelo Ministério Público junto ao TCU, considero que tais argumentos não são hábeis para afastar a repercussão das irregularidades em tela sobre a gestão do Sr. Carlos Gomes Bezerra, pelos motivos que passo a expor.
Em primeiro lugar, saliento que a aplicação de multa em outros processos, pelas mesmas irregularidades, não afasta de imediato o julgamento pela irregularidade das contas do gestor em um processo de contas. Ao contrário do que foi defendido pelo responsável, deve ser feita uma análise do caso concreto, com vistas a verificar a real dimensão dessas irregularidades em face da gestão considerada em sua totalidade.
A jurisprudência do TCU é pacífica no sentido de que as contas de responsáveis condenados ao pagamento de multas em representações ou tomadas de contas especiais podem ser, e muitas vezes são, consideradas irregulares. Nesse sentido, podem ser citados, por exemplo, os Acórdãos nº 926/2012, nº 156/2015, nº 3.863/2011 e nº 5.264/2009, todos da 2° Câmara, e nº 7.094/2010 e nº 4.340/2008, ambos da 1ª Câmara.
 (...) 
45. Assim sendo, a celebração do referido convênio possui materialidade suficiente para ser considerada como um dos atos mais relevantes praticados pelo responsável no exercício de 2004.
 (...) 
48. Com fulcro nessas considerações, julgo que as contas do Sr. Carlos Gomes Bezerra devem ser julgadas irregulares, tendo em vista a prática das condutas que ensejaram a aplicação de multas nos TC nº Processo 018.337/2004-0 e nº Processo 014.276/2005-2. Aduzo que não proporei a imputação de nova sanção pecuniária por entender que essa imputação caracterizaria bis in idem.  (grifos constantes do acórdão embargado) 
Veja que os trechos transcritos no v. acórdão embargado foram destacados (grifados) com a finalidade de demonstrar que, de fato, o v. acórdão tratou da repercussão das irregularidades das TCs Processo 018.337/2004-0 e Processo 014.276/2005-2 sobre toda a gestão do INSS.
No entanto, apesar de ter sido essa a intenção do v. acórdão recorrido, e por isso, o em. Ministro Benjamin Zymler iniciou seu voto aduzindo que analisaria "em especial do impacto das duas condenações do Sr. Carlos Gomes Bezerra (TC nº Processo 018.337/2004-0 e nº Processo 014.276/2005-2) sobre a regularidade de sua gestão", esse impacto, de fato, não foi analisado.
Quando o em. Ministro Benjamin Zymler elencou os oito fatos/motivos para o julgamento pela irregularidade, nenhum deles tratou do impacto das irregularidades sobre a gestão, mas apenas e tão somente tratou das irregularidades já apontadas, julgadas e transitadas em julgado no âmbito das TCs, e sobre esse aspecto o v. acórdão embargado não se manifestou.
Tanto assim é verdade que o em. Ministro Revisor Bruno Dantas assim destacou em seu voto vista:
Em exame, basicamente, a repercussão das irregularidades apontadas pelo Tribunal nos TCs Processo 018.337/2004-0 e Processo 014.276/2005-2 nas contas de 2004 do INSS.
O voto do Ministro Relator deixa patente os fatos e os fundamentos que levaram o Tribunal a aplicar sanção ao responsável quando do julgamento dos referidos processos.
Não divirjo da percepção que o Tribunal teve da matéria ao apreciar tais ocorrências. Entretanto, creio que devamos nos questionar em que medida tais fatos podem macular a gestão como um todo daqueles que têm sob sua responsabilidade uma entidade da magnitude daquela Autarquia.
Preliminarmente, há que se refletir o que o Tribunal quer verificar quando analisa as contas de determinada gestão.
Há alguns anos, a prestação de contas deixou de ter a acepção tradicional relativa à mera realização de tarefas, para ser instrumento de análise acerca da capacidade das instituições de responder às demandas da sociedade, à transparência das ações do poder público e à responsabilidade global dos agentes.
Não por outra razão, esta Corte ampliou seu próprio conceito de processo de contas para dar ênfase às questões de desempenho e de produção de resultados pelo aparato estatal.
Ademais, ao definir os critérios que guiam a análise das contas de gestão, o Tribunal deixa claro qual perspectiva deve pautar seu julgamento. E não me parece que tenhamos escolhido uma perspectiva mais restrita, relativa ao cumprimento de procedimentos e normas.
De se observar, por exemplo, a amplitude que ganham os critérios de risco, materialidade e relevância. Os riscos não estão mais associados à mera existência de irregularidades, mas à ocorrência de eventos que afetem a realização dos objetivos da organização. A materialidade, por sua vez, não é aquela de um contrato considerado isoladamente, mas a representatividade dos valores em face do volume de recursos efetivamente geridos. Por fim, a relevância diz respeito à importância das ações desenvolvidas pela unidade jurisdicionada perante o objetivo delineado.
Todo esse contexto leva-me à percepção de que as contas de gestão não são o instrumento adequado para a punição de irregularidades pontuais, por mais graves que possam parecer quando consideradas de modo isolado. O Tribunal dispõe de outros instrumentos para o controle de conformidade mais estrito, função que tem sido adequadamente desempenhada, e de maneira efetiva, como demonstra este caso concreto, em que o responsável foi sancionado e já recolheu as multas, conforme consta dos autos.
Pondero que, com a análise da prestação de contas, o Tribunal quer poder se posicionar quanto à gestão como um todo. Nessa linha, mesmo sob a ótica da regularidade, os gestores devem ser avaliados dentro de um contexto maior, sem prejuízo de que venham a ser penalizados por irregularidades pontuais em outras ações de controle.
É nesse sentido a orientação do nosso Regimento Interno quando estabelece que a aplicação de multa em processo de fiscalização não implicará prejulgamento das contas, devendo o fato ser considerado no contexto dos demais atos de gestão do período envolvido (RITCU, art. 250, § 5º) .
Deixo registrado que, a partir de tudo que foi relatado, não teria dificuldades em acompanhar o Tribunal se estivéssemos a apreciar as irregularidades em questão. Ao que tudo indica as constatações eram de fato reprováveis e passíveis de sanção, conforme muito bem decidido naquelas ocasiões.
Assim, quanto àquelas ocorrências, creio que já se esgotou o papel do Tribunal nas sanções já aplicadas, eis que tais irregularidades não têm o condão de impactar de maneira significativa a gestão que ora estamos analisando.
Com efeito, duas irregularidades pontuais de baixa magnitude não podem consideradas parâmetro adequado para se apreciar as contas de agentes que geriram mais de R$ 130 bilhões. O eminente relator tenta contextualizar tais constatações exclusivamente em face das ações de apoio administrativo (que reduziria tal universo a R$ 2 bilhões geridos) . Entretanto, não creio que o Regimento Interno do TCU, a Instrução 63/2010 e a concepção de controle finalístico que construímos nos últimos nesta Casa acolham uma perspectiva que reduza a   gestão   governamental   às   ações   meramente administrativas.
Ante o exposto, posicionando-me pela ressalva nas contas, Voto por que seja adotado o acórdão que ora submeto à consideração deste Plenário: (...) 
Como bem ressaltado pelo em. Ministro Bruno Dantas, o que essa c. Corte está a examinar é a repercussão das irregularidades já identificadas e penalizadas em processos fiscalizatórios, nas contas do INSS referente ao exercício de 2004.
Não estamos aqui reanalisando os fatos ocorridos naqueles autos, mas tão somente analisando a repercussão daqueles fatos na gestão de 2004.
Outrossim, importante destacar que nos termos do art. 250 § 5º do Regimento Interno dessa c. Corte de Contas, a aplicação de multa em processo de fiscalização não implicará no prejulgamento das contas, verbis:
Art. 250. 
 (...) 
§ 5° A aplicação de multa em processo de fiscalização não implicará prejulgamento das contas ordinárias da unidade jurisdicionada, devendo o fato ser considerado no contexto dos demais atos de gestão do período envolvido.
Ou seja, o fato de ter sido aplicada multa ao ora embargante no âmbito de um processo fiscalizatório, aponta a existência de irregularidade.
No entanto, a irregularidade apurada, por si só, não implicará na irregularidade das contas da jurisdicionada fiscalizada. Deve ser analisada a repercussão das irregularidades em toda a gestão, mas o v. acórdão embargado restou omisso quanto a análise dessa repercussão.
A depender da gravidade das irregularidades e repercussão na gestão, as contas poderão ser julgadas irregulares. E isso não se discute!
Ocorre que esse não é caso dos presentes autos, haja vista que quando do julgamento das TCs esse e. TCU afastou a gravidade dos fatos, conforme a seguir restará demonstrado.
O fato apurado e julgado deverá ser considerado no contexto de todos os demais fatos ocorridos na gestão sob análise, no caso, em 2004.
Nesse exercício, apenas dois fatos foram apontados com possível repercussão no julgamento das contas, no entanto, nenhum deles apresentou relevância e materialidade suficientes para macular TODA a gestão de 2004. Vejamos:
4.1. TC Processo 018.337/2004-0
Conforme se depreende do relatório elaborado pela 4ª SECEX, a referida TC trata-se de representação acerca de irregularidades observadas no Contrato nº 49/2004, de 01/10/2004, firmado entre o Instituto Nacional do Seguro Social (INSS) e a Fundação Universidade de Brasília (FUB) , no valor de R$ 8.316.000,00, por meio de contratação direta, fundamentada no art. 24, inciso XIII, da Lei nº 8.666/93.
Naqueles autos, o ora embargante, que à época era Diretor-Presidente do INSS e assinou o contrato com a FUB, foi chamado em audiência para prestar esclarecimentos em face das seguintes irregularidades:
ausência de motivação para a contratação da FUB para prestação de serviços de endomarketing e publicidade, uma vez que estas atribuições já são de competência da Assessoria de Comunicação Social do Ministério da Previdência Social e Seções de Comunicação do INSS, como previsto no Decreto nº 5.257, de 27/10/2004;
inexistência de Projeto Básico aprovado pela autoridade competente e assim caracterizado como sendo o conjunto de elementos necessários e suficientes, com nível de precisão adequado, para caracterizar o serviço objeto da licitação, como previsto na Lei nº 8.666/93, art. 6°, IX, c/c art.7º, §2°, I;
ausência de justificativa de preços por parte do órgão, como exigida pela Lei nº 8.666/93, art. 26, §1º, que permitisse comparar os preços apresentados pela FUB com os de empresas que prestam serviços de mesma natureza;
ausência de orçamento detalhado em planilhas que indique de forma clara e precisa as ações a serem executadas qualitativa e quantitativamente, contrariando o disposto no artigo 7º da Lei nº 8.666/93, §2°, II, c/c §§ 6º e 9º;
contratação direta da FUB, fundamentada na Lei nº 8.666/93, art. 24, XIII, uma vez que não restou comprovada a existência de nexo entre a Lei, a natureza da instituição e o objeto contratado;
previsão de pagamento de R$ 863.200,00 à FUB, sem a devida contraprestação de serviços, a título de Fundo de Apoio Institucional, da qual decorreu o pagamento indevido de R$ 71.933,33, em 5/11/2004.
Após prestados os devidos esclarecimentos, essa c. Corte de Contas julgou improcedentes as razões de justificativa do ora embargante.
Contudo, importante destacar que, quando da instrução daqueles autos, restou demonstrado que, mesmo diante das supostas irregularidades que teriam decorrido de desídia do dirigente, conforme entendimento dessa c. Corte, não houve nenhum prejuízo ao erário.
Conforme se depreende do relatório do Acórdão nº 994/2006, houve a rescisão amigável do contrato e o devido ressarcimento ao INSS dos valores pagos indevidamente ao Fundo de Apoio Institucional da FUB.
De acordo com a descrição contida no relatório da 4ª SECEX, ocorreram os seguintes fatos:
Nas constatações acima, foi proposta, preliminarmente, a aplicação de medida cautelar, prevista no art. 276 do RI/TCU, visando à suspensão imediata do contrato nº 49/2004, fixando-se prazo para que as partes fossem ouvidas sobre as irregularidades apontadas. Foi proposta, também, a realização de diligência para que esclarecesse a razão para a destinação de R$ 1.496.880,00, referente ao item 3.6 do projeto básico.
Entretanto, as medidas preliminares não foram necessárias, visto que o Reitor da Universidade de Brasília, Lauro Morhy, e o Diretor-Presidente do INSS, Carlos Gomes Bezerra, decidiram pela rescisão amigável do contrato (fls. 124 e 125) . Com isso, o ministro-relator, Ubiratan Aguiar, após ser comunicado a respeito da referida rescisão, determinou a restituição dos autos a esta Secretaria para nova instrução, conforme despacho de 07/12/04 (fl. 126) .
 (...) 
Em 21/03/2005, o citado Coordenador-Geral pronunciou-se, ainda, pela devolução dos R$ 71.933,33, pagos a título de Fundo de Apoio Institucional - FAI (fls. 4 a 8 do Anexo III) . Registra-se que o FAI baseava-se no art. 5°, § 2º da Resolução do Conselho de Administração da Universidade de Brasília nº 001/98 (fls. 180 a 184) : 'do total dos recursos captados mediante prestação de serviços, será deduzido um percentual de, no mínimo, 10%, a ser alocado ao Fundo de Apoio Institucional - FAI, incorporado ao Orçamento Programa Interno.'
Em função disso, o INSS encaminhou nova correspondência à FUB, em 22/03/05 (fl. 10 do Anexo III) , com vistas a dar prosseguimento à rescisão contratual, na qual é pedido o ressarcimento dos valores pagos referentes ao Fundo de Apoio Institucional - FAI (R$ 71.933,33) e aos serviços não prestados (R$ 22.577,99) .
Após apresentadas as devidas justificativas pelo ora embargante, além de outros responsáveis, a 4ª SECEX concluiu em sua análise que:
126. Quanto ao pagamento indevido ao Fundo de Apoio Institucional da FUB (FAI) , entende-se que a questão se encontra SUPERADA, ante o reconhecimento de sua ilegalidade  (fl. 11 a 15 do Anexo 03) e a efetiva RESTITUIÇÃO dos valores pagos aos cofres do INSS  (fl. 236 do Vol. 01) .
127. Por fim, considerando as diversas irregularidades constatadas no contrato firmado entre o INSS e a FUB, entende-se pela aplicação de multa ao senhor Carlos Gomes Bezerra, ex-Diretor-Presidente do 1NSS, por prática de ato de gestão ilegal e ilegítima, por conduta contrária às normas de licitações e contratos. Não obstante o contrato ter sido rescindido pelas partes contratantes, observa-se que o processo conduzido pelo dirigente do Instituto encontra-se eivado de vícios que lhe atribuem a culpabilidade pelos atos praticados.
De acordo com o parecer da 4ª SECEX, que foi totalmente acatado pelo Plenário, foi aplicada multa ao ora embargante, devido às irregularidades constatadas no contrato firmado entre o INSS e a FUB, mesmo não havendo nenhum prejuízo ao erário e mesmo considerando a rescisão amigável do contrato ainda no início de sua execução.
Com isso, temos que, devido às irregularidades formais ocorridas no bojo do Processo nº 35000.Processo 001538/2004-58, relativo à contratação da FUB, o ora embargante já foi punido, com a aplicação de multa no valor de R$ 15.000,00 (quinze mil reais) .
Além disso, ressalta-se que as irregularidades pelas quais o ora embargante já foi penalizado por essa c. Corte de Contas, foram devidamente extirpadas, desde a emissão da primeira fatura pela FUB, com a rescisão amigável do contrato, ou seja, as irregularidades foram sanadas não se perpetuando com a execução do contrato.
Da mesma forma, o pagamento indevido que fora identificado pela 4ª SECEX, foi devidamente ressarcido aos cofres públicos.
Assim, os atos julgados no âmbito da TC Processo 018.337/2004-0 não merecem repercutir no julgamento das contas INSS relativas ao exercício de 2004, haja vista que:
1. Ao ora embargante já foi aplicada multa no valor de R$ 15.000,00 (quinze mil reais) pelas irregularidades formais ocorridas nos autos do Processo nº 35000.Processo 001538/2004-58, não podendo ser penalizado novamente pelas mesmas irregularidades sob pena de bis in idem.
2. As irregularidades apontadas por essa c. Corte de Contas na TC Processo 018.337/2004-0 foram imediatamente extirpadas com a rescisão amigável do Contrato nº 49/2004, firmado entre o INSS e a FUB, ou seja, não se perpetuaram com a execução do contrato. Foram devidamente sanadas. Assim, quaisquer outras penalidades ao ora embargante não seriam de nenhuma utilidade com vistas ao saneamento das falhas apuradas.
3. Não houve nenhum prejuízo ao erário, haja vista o ressarcimento aos cofres do INSS do valor pago indevidamente ao Fundo de Apoio Institucional da FUB;
4. As irregularidades apontadas nos autos da TC Processo 018.337/2004-0 não se mostram hábeis a macular as contas da gestão de 2004, seja em razão da total ausência de prejuízo ao erário, seja em razão da não possibilidade de punir o ora embargante pelas mesmas irregularidades pelas quais já fora penalizado nos autos da TC Processo 018.337/2004-0, inclusive pelo montante insignificante do contrato firmado com a FUB ante o orçamento do INSS.
5. As consequências do julgamento pela irregularidade das contas não se mostram proporcionais às irregularidades ocorridas nos autos da TC Processo 018.337/2004-0, mormente considerando a rescisão do contrato e a ausência de prejuízo ao erário.
6. A ausência de aplicação da penalidade de inabilitação para o exercício de cargo em comissão ou função de confiança, que sequer chegou a ser sugerida pela Unidade Técnica, revela a ausência de gravidade das irregularidades apuradas.
7. Não pode essa c. Corte de Contas, na presente fase processual, pretender alterar a relevância dos fatos ocorridos naqueles autos, que já foram julgados e transitaram em julgado, fazendo, com isso, COISA JULGADA, portanto, imutável no mundo jurídico.
8. No voto condutor do acórdão que julgou as contas irregulares não foi apontada qual a repercussão dessa irregularidade sobre a gestão de 2004.
Apesar de toda essa argumentação, o v. acórdão restou omisso ao julgar improcedente o recurso de reconsideração interposto, NÃO em razão da ausência de irregularidade na gestão, MAS SIM, pela diante da ausência de análise sobre a repercussão dessas irregularidades sobre a gestão de uma grandiosa autarquia durante todo um exercício.
Como demonstrado, os atos praticados nos autos da TC 018.337/2004 não se mostram hábeis a macular as contas do ora embargante relativas ao exercício de 2004, mormente considerando que quando do julgamento dessa TC não foi apontada qualquer gravidade nos fatos julgados, apesar de irregulares.
4.2. TC nº Processo 014.276/2005-2
Conforme se depreende do relatório elaborado pela 4ª SECEX, cuidam os autos de Representação formulada pelo Titular da 4ª Secretaria de Controle Externo ante as inovações introduzidas pelo Instituto Nacional do Seguro Social - INSS nos procedimentos referentes à consignação de descontos para pagamento de empréstimos contraídos por beneficiários da Previdência Social junto a instituições financeiras ou sociedades de arrendamento mercantil. (doc. 04) 
Após fiscalização realizada pela 4ª SECEX, foi proposto ao e. Plenário a oitiva do ora embargante, que conduziu e assinou os dois convênios (26/08/2004 e 20/10/2004) e o termo aditivo (25/11/2004) entre o INSS, a Dataprev, e o Banco BMG, para que prestasse justificativa a respeito das irregularidades abaixo apontadas:
a) infringência aos princípios da administração  pública,  em  especial  o  da impessoalidade, consubstanciado na tramitação célere e atípica do processo para celebração dos convênios e do termo aditivo do Banco BMG, desconsiderando os procedimentos administrativos adotados pela Divisão de Administração de Convênios e Acordos Internacionais - DACAI e a necessidade da análise jurídica da Procuradoria Federal Especializada junto ao INSS, denotando não ter visado apenas ao interesse público e ao da administração;
b) celebração do 1º Convênio em desacordo com a IN nº 97/2003, que vigia à época, e só autorizava a celebração de convênio com instituições financeiras pagadoras de benefícios previdenciários;
c) atribuição ilegal de obrigação ao INSS para que confirme 'para a instituição financeira, por escrito ou por meio eletrônico, possibilidade da realização dos descontos em função dos limites, na forma da legislação em vigor, averbando-a a favor da respectiva instituição financeira', conforme previsto na Cláusula Terceira, I, 'a', do 1º Convênio, indo de encontro às obrigações atribuídas à autarquia pela Lei nº 10.820/2003;
d) possibilidade de concessão de empréstimos pela central de atendimento da instituição financeira, conforme previsto na Cláusula Terceira, II, 'a', do 1º Convênio, contrariando o previsto na Lei nº 10.820/2003, no Decreto nº 3.048/1999 e na IN nº 97/2003, que determinam que o desconto deva ser expressamente autorizado pelo beneficiário;
e) ampliação das formas de autorização do empréstimo pelo titular do benefício, conforme previsto na Cláusula Quarta, § 1º, do 1º Convênio, que estabelece que 'a autorização valerá enquanto realizada pelo titular do benefício' (grifo nosso) , e não mais enquanto subscrita pelo titular do benefício, conforme preveem a Lei nº 10.820/2003, o Decreto nº 3.048/1999 e a IN nº 97/2003;
f) constituição de ônus por sucessão sobre benefício de pensão por morte, em decorrência da morte de titular de benefício previdenciário que contraiu empréstimo consignado, conforme previsto na Cláusula Quarta, § 1º, do lº Convênio, contrariando o que prevê a Lei nº 8.2 13/ l 991;
g) inclusão de operação de licenciamento, na Cláusula Quinta, I, do 1º Convênio, não prevista na legislação;
h) exclusão do Plano de Trabalho no 1º Convênio, afrontando a Lei nº 8.666/1993, art. 116, § 1º;
i) obrigação do INSS em franquear a base de dados cadastrais de titulares de benefícios, conforme previsto na Cláusula Sexta do 1º Convênio, indo de encontro às obrigações atribuídas à autarquia pela Lei nº 10.820 /2003;
j) exclusão da cláusula rescisória no 1° Convênio, afrontando a Lei nº 8.666/1993, art. 116;
k) assinatura de termo aditivo ao convênio permitindo a utilização da comprovação eletrônica como forma de autorização de empréstimo, contrariando o disposto no Decreto nº 4.862, de 22/10 /2003, art. 154, § 6º, VI, que estabelece a obrigatoriedade da autorização expressa por parte do titular do benefício;
Após prestados os devidos esclarecimentos pelo ora embargante, a 4ª SECEX entendeu que não mereciam prosperar os argumentos sustentados pela defesa.
De acordo com aquela unidade instrutiva, todos os indícios constatados teriam comprovado que o responsável teria buscado beneficiar o Banco BMG em relação às demais instituições financeiras, e essa conduta estaria expressamente proibida no inciso IX do art. 117 da Lei nº 8.112/1990.
Com isso, concluiu que o Sr. Carlos Gomes Bezerra teria praticado ato de gestão ilegítimo ao se valer de sua então função pública de Diretor-Presidente do INSS em atos que beneficiavam o Banco BMG S/A com infringência a diversos dispositivos constitucionais e legais.
Assim, sugeriu ao e. Plenário o que segue:
I) rejeitar as justificativas apresentadas pelo Sr. Carlos Gomes Bezerra, para: (item 6) 
a) aplicar-lhe multa com fulcro no art. 58 da Lei nº 8.443/1992, c/c o inciso II do art. 268 do Regimento Interno do TCU, uma vez que, na qualidade de então Diretor-Presidente do Instituto Nacional do Seguro Social, favoreceu indevidamente o Banco BMG S/A no processo de autorização (convênios assinados em 26/08/2004 e 20/10/2004 com aquele banco) para as operações de consignação de empréstimos sobre benefícios pagos pela Previdência Social, praticando diversos atos de gestão com grave infringência aos seguintes dispositivos legais: caput do art. 37 (princípios administrativos da legalidade, da impessoalidade e da moralidade) da Constituição Federal; disposições das Leis nº s 8.112/1990 (inciso IX do art. 117) , 8.213/1992 (arts. 114 e 115) , 8.429 (caput do art. 11) , 8.666/1993 (art. 116, § 1º) e 10.820/2003 (art. 6°) ; e dos Decretos nº s. 3.048/1999 (incisos VI do caput e inciso VI do § 6º, ambos do art. 154) e 4.862/2003; (item 7 e subitens 8.1 e 8.2) 
b) pelas mesmas razões, imputar-lhe a inabilitação para o exercício de cargo em comissão ou função de confiança, no âmbito da Administração Pública, nos termos do disposto no art. 60 da Lei nº 8.443/1992, c/c o art. 270 do RI/TCU; (item 7 e subitens 8.1 e 8.2) :
 (...) 
IV) apensar os presentes autos às contas do Instituto Nacional do Seguro Social, referentes ao exercício de 2004, por força do disposto no § 2º do art. 250 do RI/TCU. (subitem 8.3) .
Contudo, quando esses autos foram submetidos ao em. Relator, o Ministro Guilherme Palmeira, esse divergiu parcialmente da 4ª SECEX, nos seguintes termos:
	Diante de todos esses fatos, resta configurada a gestão temerária por parte do ex-Presidente do INSS, circunstância que enseja a aplicação, ao responsável, da multa prevista no art. 58, inciso II, da Lei nº 8.443/1992 - ato praticado com grave infração à norma legal ou regulamentar -, nos termos sugeridos pela unidade técnica.
	Dissinto, entretanto, das propostas de declaração de inabilitação do ex-dirigente para o exercício de cargo em comissão ou função de confiança no âmbito da Administração Pública e de determinação para instauração de processo administrativo disciplinar.
	Com efeito, há que se ponderar que os vícios nos termos de convênio foram tempestivamente identificados pela Procuradoria, não havendo notícias de quaisquer efeitos danosos à instituição tampouco aos beneficiários da Previdência Social, consoante a propósito concluído pela própria Corregedoria da entidade.
	Ademais, não estou convencido de que a celeridade na condução do processo do BMG foi responsável, como aduz a unidade técnica, pelos lucros auferidos no banco nas operações objeto do convênio.
	Nesse sentido, observo que o BMG não atuou sem concorrência, já que a Caixa Econômica exercia a atividade de empréstimo em consignação há algum tempo, com a vantagem de ser urna instituição sólida, de alta credibilidade e pagadora de benefício.
	Outrossim, evidencia-se da tabela de fls. 51/54 do volume principal que a taxa de juros praticada pelo BMG era bem competitiva, o que justificaria a alavancagem significativa desse negócio. Tal particularidade, não mencionada nos pareceres, é de suma importância, já que o tomador de empréstimo sempre vai buscar a condição que lhe é mais favorável. Cabe assinalar, por oportuno, que os resultados do banco continuaram a ser expressivos mesmo depois da entrada de outras instituições financeiras nesse mercado, consoante observado na tabela de fls. 04/06 do vol. 7.
Com essas considerações, o e. Plenário dessa c. Corte de Contas, acompanhando o voto do em. Relator, proferiu o seguinte acórdão:
ACORDAM os Ministros do Tribunal de Contas da União, reunidos em Sessão Plenária, ante as razões expostas pelo Relator, em:
9.1. conhecer da presente Representação, com base no art. 237, inciso VI, do Regimento Interno do TCU, para, no mérito, considerá-la procedente;
9.2. rejeitar as razões de justificativa apresentadas pelo Sr.  Carlos Gomes Bezerra, ex-Presidente do INSS;
9.3. aplicar ao Sr. Carlos Gomes Bezerra a multa prevista no art. 58, inciso II, da Lei nº 8.443/1992, c/c o art. 268, inciso III, do Regimento Interno do TCU, no valor de R$ 15.000,00 (quinze mil reais) , fixando-lhe o prazo de 15 (quinze) dias, a contar das notificação, para comprovar, perante o Tribunal (art. 214, inciso m, alínea "a", do Regimento Interno) , o recolhimento da referida quantia aos cofres do Tesouro Nacional, atualizada monetariamente a partir do dia seguinte ao término do prazo estabelecido até a data do efetivo recolhimento, na forma da legislação em vigor;
9.4. autorizar, desde logo, nos termos do art. 28, inciso II, da Lei nº 8.443/1992, a cobrança judicial da dívida, caso não atendida a notificação; (...) 
9.7. juntar os presentes autos às contas da entidade relativas ao exercício de 2004.
Nota-se que, ao julgar aqueles autos, essa c. Corte de Contas entendeu que mesmo diante da prática de atos de gestão ilegítimos por parte do ex­Presidente do INSS, os vícios nos termos de convênio foram tempestivamente identificados pela Procuradoria, não havendo notícias de quaisquer efeitos danosos à instituição e tampouco aos beneficiários da Previdência Social, consoante a propósito concluído pela própria Corregedoria da entidade.
Ademais, de acordo com o entendimento exposto pelo em. Relator, ainda que tenha havido um favorecimento ilegal do Banco BMG, o que admitimos apenas para efeito de argumentação, não restou comprovado nos autos que a celeridade na condução do processo do BMG foi responsável, como aduziu a unidade técnica, pelos lucros auferidos no banco nas operações objeto do convênio.
Assim, temos que, os atos praticados pelo ora embargante, então Presidente do INSS:
não causaram nenhum prejuízo ao erário;
não causaram prejuízo aos beneficiários da Previdência Social; e
não foi comprovado que a celeridade na condução do processo do BMG foi responsável, como aduziu a unidade técnica, pelos lucros auferidos no banco nas operações objeto do convênio, ou seja, não foram os supostos atos "ilegítimos" praticados pelo ora embargante responsáveis pelos lucros auferidos pelo Banco BMG.
Ademais, importante destacar que as referidas irregularidades foram observadas em Convênio firmado entre o INSS e o Banco BMG, ou seja, em relação jurídica que não envolveu qualquer repasse de recursos públicos à entidade contratada, o que justifica, mais uma vez, a total ausência de prejuízos ao erário.
Nesse sentido, e considerando que:
1. O ora embargante já foi penalizado por essa c. Corte de Contas por ter supostamente praticado ato de gestão ilegítimo ao se valer de sua então função pública de Diretor-Presidente do INSS em atos que beneficiavam o Banco BMG S/A com grave infringência a diversos dispositivos constitucionais e legais, conforme se depreende do Acórdão 1109/2006-TCU-Plenário, que lhe aplicou uma multa de R$ 15.000 ,00.
2. Apesar do alegado favorecimento ilegal do Banco BMG, o que admitimos apenas para efeito de argumentação, não restou comprovado nos autos que a celeridade na condução do processo do BMG foi responsável, como aduziu a unidade técnica, pelos lucros auferidos no banco nas operações objeto do convênio.
3. Mesmo diante da prática de atos ilegítimos por parte do ex-Presidente do INSS, o que admitimos apenas para argumentar, os vícios nos termos de convênio foram tempestivamente identificados pela Procuradoria, não havendo notícias de quaisquer efeitos danosos à instituição e tampouco aos beneficiários da Previdência Social.
4. Da mesma forma como essa c. Corte de Contas afastou a declaração de inabilitação do ex-dirigente para o exercício de cargo em comissão ou função de confiança no âmbito da Administração Pública e de determinação para instauração de processo administrativo, haja vista a ausência de prejuízo ao erário e aos beneficiários e a não comprovação de que foi a celeridade na condução do processo do BMG que foi responsável pelos lucros auferidos no Banco BMG, não se mostra razoável que essas mesmas irregularidades ensejem o julgamento das contas anuais do ex-dirigente como irregulares, pois esse julgamento possui consequências ainda mais gravosas ao ora embargante do que a penalidade já afastada por essa c. Corte de Contas, qual seja, a inabilitação do ex-dirigente para o exercício de cargo em comissão ou função de confiança no âmbito da Administração Pública.
5. A gravidade do fato restou afastada por essa e. Corte de Contas, ao deixar de imputar a penalidade de inabilitação do ex-dirigente para o exercício de cargo em comissão ou função de confiança no âmbito da Administração Pública.
6. Na presente fase processual, incabível cogitar na revisão da decisão dessa e. Corte de Contas que afastou a gravidade das irregularidades apuradas na TC Processo 014.276/2005-2, sob pena de violação à COISA JULGADA.
Diante disso, o v. acórdão embargado restou omisso ao deixar de apreciar esses fatos e alegar que o voto condutor do em. Ministro Benjamin Zymler não teria sido falho, quando deixou de analisar a repercussão desses fatos, cuja a gravidade fora afastada por esse e. Corte de Contas, sobre as contas relativas ao exercício de 2004.
Ao suprir a omissão indicada, essa c. Corte de Contas certamente constatará que a AUSÊNCIA DE GRAVIDADE nos fatos apurados no âmbito de ambas as TCs são evidente, haja vista:
a não aplicação da pena de inabilitação para o exercício de cargo comissionado ou função de confiança em nenhuma das TCs;
a ausência de prejuízo ao erário em ambas TCs; e
o montante da multa aplicada, que não passou perto da multa máxima admitida no Regimento Interno dessa c. Corte, em ambas TCs.
Diante da ausência de gravidade desses fatos, não há que se afirmar a repercussão deles sobre toda a gestão de 2004, que envolveu a gestão de 94,2 bilhões de reais.
Assim, os presentes embargos merecem ser providos com efeitos infringentes, a fim de julgar regulares com ressalvas as contas do ex-Presidente do INSS.
DA OBSCURIDADE NA ANÁLISE DA PROPORCIONALIDADE
Em sede de recurso de reconsideração requereu-se que a análise das irregularidades ocorridas no âmbito das TCs observassem o princípio da proporcionalidade, mormente considerando que apenas no exercício de 2004, a arrecadação da Secretaria da Receita Previdenciária atingiu a marca de 94,2 bilhões [Relatório de Gestão 2004, item 2.7.2, fl. 55 dos presentes autos], superando cerca de R$ 1,52 bilhões o valor inicialmente projetado para o período.
Ademais, de acordo com a Lei Orçamentária Anual/LOA nº 10.837, de 16/01/2004, foi consignado para o INSS o valor de R$ 129.246.665.000,00 para o atendimento da programação do órgão no exercício de 2004. Ao longo do ano, foram registrados créditos suplementares e cancelamentos de dotação orçamentária, alterando a posição final para R$ 133.296.051.000,00, registrando um incremento de 3,13% em relação ao orçamento inicial [Relatório de Gestão 2004, item 2.7.2, fl. 155 dos presentes autos].
Nesse sentido, e considerando a magnitude dos valores envolvidos durante a gestão do INSS no exercício de 2004, que foram geridos pelo ora embargante, então Presidente do INSS, requereu-se que a análise dos presentes autos fosse procedida à luz do princípio da proporcionalidade, considerando sua real relevância frente às inúmeras atribuições dos gestores responsáveis e frente ao montante envolvido na suposta irregularidade.
No entanto, ao analisar esse pedido, o v. acórdão embargado limitou-se a aduzir que:
10. O recorrente alega também que deveria ter sido levada em consideração a proporcionalidade, tendo em vista que, segundo ele, o orçamento da entidade fechou o ano de 2004 com o valor da ordem de R$ 133 bilhões. No entanto, considero irrepreensível o exame (incorporada pelo Relator original às suas razões de decidir) realizado na primeira fase processual pela SecexPrevidência, que mostrou que, na realidade, a referida quantia "se referiu, principalmente, ao pagamento de despesas de caráter continuado relativas ao pagamento de benefícios previdenciários. Assim sendo, as despesas que poderiam ser contratadas consumiram um montante de recursos significativamente inferior. Por exemplo, a despesa executada no programa 0750 (apoio administrativo) no INSS atingiu cerca de R$ 2 bilhões, o que representou pouco mais de 1,5% do orçamento da autarquia. Conclui-se que o valor total do orçamento do INSS não é um parâmetro razoável para compreender a relevância das irregularidades, sendo necessários outros pontos de referência".
11. Ainda a esse respeito, o recorrente assevera que não há como excluir do montante gerido os pagamentos de despesas de caráter continuado relativas ao pagamento de benefícios previdenciários, porque entende que qualquer eventual irregularidade na gestão dessas quantias macularia suas contas. Todavia, concordo com a diferenciação feita na deliberação recorrida. Como se busca, para o julgamento das presentes contas, obter um parâmetro relativo ao tamanho da gestão, não há como desconsiderar que os procedimentos para o pagamento dos benefícios, embora sejam de extrema relevância, não têm a mesma natureza, tampouco a complexidade, de outros praticados pelo responsável. Penso que a desconsideração desses valores permite a consecução de uma referência mais condizente com a verdadeira dimensão da administração do período.
Data venia, o v. acórdão mostra-se obscuro ao desconsiderar a aplicação do princípio da proporcionalidade no caso dos presentes autos, sob a alegação de que, o pagamento dos benefícios previdenciários, embora de extrema relevância, não teriam a mesma natureza e tampouco a mesma complexidade de outros atos praticados durante a gestão do INSS e, por isso, os valores envolvidos nessa gestão não deveriam ser considerados quando da análise das contas relativas ao exercício de 2004.
Com base nessa conclusão, indaga-se: Se ocorressem falhas no pagamento dos benefícios do INSS, essas falhas não impactariam a gestão?
Obviamente, a resposta seria: SIM! Ou seja, eventuais falhas na gestão dos pagamentos dos benefícios do INSS impactariam no julgamento das contas da gestão.
Isso porque, não há como excluir do montante gerido pelo ora embargante no exercício de 2004, os pagamentos de despesas de caráter continuado relativas ao pagamento de benefícios previdenciários, como tenta fazer a Unidade Instrutiva e o em. Min. Relator e o em. Min. Recursal.
Isso porque, qualquer desvio de recursos, atrasos em pagamentos ou quaisquer outras irregularidades na gestão desses recursos certamente maculariam as contas do ora embargante.
Na qualidade de Presidente do INSS o ora embargante era responsável por todas as despesas daquela autarquia e não somente pelas despesas administrativas.
Importa consignar que essa c. Corte de Contas nunca limitou a análise de contas às ações meramente administrativas, motivo pelo qual, essa restrição não merece prevalecer.
Sobre o tema, vale transcrever as lições do em. Ministro Bruno Dantas em seu voto revisor:
O eminente relator tenta contextualizar tais constatações exclusivamente em face das ações de apoio administrativo (que reduziria tal universo a R$ 2 bilhões geridos) . Entretanto, não creio que o Regimento Interno do TCU, a Instrução 63/2010 e a concepção de controle finalístico que construímos nos últimos [anos] nesta Casa acolham uma perspectiva que reduza a gestão governamental às ações meramente administrativas.
Feitas essas observações, o tema mostra-se bastante obscuro.
Assim, necessários maiores esclarecimentos sobre o alcance do julgamento das contas das gestões do INSS, até mesmo para orientação de gestões vindouras.
Eventuais falhas na gestão do pagamento dos benefícios do INSS impactariam ou não as contas do exercício?
6. DO PEDIDO
Ante o exposto, requer sejam conhecidos e providos os presentes embargos de declaração, para que sejam afastadas todas as omissões e obscuridade apontadas, o que certamente implicará na concessão de efeitos infringente, para julgar regulares com ressalva as contas de Carlos Gomes Bezerra, ex-Diretor-Presidente do INSS, referente ao exercício de 2004."
É o Relatório.

Lise Reis Batista de Albuquerque (OAB/DF 25.998), Herman Barbosa (OAB/DF 10.001) e outros

Não atuou

PRESTAÇÃO DE CONTAS. EXERCÍCIO DE 2004. IRREGULARIDADES CONSTATADAS EM PROCESSO DE REPRESENTAÇÃO, RELATIVAS A UM DOS RESPONSÁVEIS. CONTRATAÇÃO DIRETA INDEVIDA. CONSIGNAÇÃO IRREGULAR DE PAGAMENTO DE EMPRÉSTIMOS EM BENEFÍCIOS PREVIDENCIÁRIOS. CONTAS IRREGULARES DE UM DOS GESTORES. CONTAS REGULARES COM RESSALVA DE ONZE DELES. CONTAS REGULARES DOS DEMAIS. RECURSO DE RECONSIDERAÇÃO. CONHECIMENTO. ALEGAÇÃO IMPROCEDENTE DE QUE NÃO TERIA HAVIDO A ANÁLISE DA REPERCUSSÃO DAS OCORRÊNCIAS NO CONTEXTO DA GESTÃO. NEGATIVA DE PROVIMENTO. EMBARGOS DE DECLARAÇÃO. ADMISSIBILIDADE DO RECURSO. ALEGAÇÕES DE OMISSÃO E OBSCURIDADE IMPROCEDENTES. CONHECIMENTO E REJEIÇÃO DOS EMBARGOS. CIENTIFICAÇÃO DO RECORRENTE.

PRESTAÇÃO DE CONTAS (PC)

Inicialmente, registro que atuo nos presentes autos por força do contido no art. 152 do Regimento Interno do TCU (RI/TCU) .	
2.	Trata-se de embargos de declaração opostos pelo Sr. Carlos Gomes Bezerra, contra o Acórdão nº 2934/2018, relatado pelo eminente ministro José Múcio Monteiro, por meio do qual o Plenário desta Corte não deu provimento ao recurso de reconsideração interposto pelo ora embargante, mantendo irregulares as contas do ex-Diretor-Presidente do Instituto Nacional do Seguro Social, referente ao exercício de 2004.
3.	Examino, inicialmente, a admissibilidade dos presentes embargos de declaração. Quanto ao requisito da adequação, o caput do art. 34 da Lei nº 8.443/92 prevê que a interposição de embargos é cabível quando o recurso se destina a corrigir obscuridade, omissão ou contradição da decisão recorrida. Apesar de não identificar no acórdão recorrido a ocorrência da omissão e da obscuridade alegadas pelo embargante - conforme destacarei adiante, na análise de mérito -, entendo que, pelo fato mesmo de apontá-las, o recurso, quanto a esse requisito, pode ser conhecido. Também se encontram atendidos os requisitos da forma (escrita) e da legitimidade (o embargante é um dos responsáveis pelas contas do Entidade) . Em relação à tempestividade, o recurso foi apresentado dentro do prazo regimental de dez dias (art. 287, § 1º) , consoante se conclui do exame das peças 132 e 134 dos autos. Os embargos, portanto, devem ser admitidos.
4.	Quanto ao mérito, conforme visto no relatório que precede este voto - no qual reproduzi por inteiro as razões recursais -, o embargante apresenta, fundamentalmente, duas alegações em face do acórdão recorrido: a) a "omissão quanto à repercussão das irregularidades na gestão de 2004"; e b) a "obscuridade na análise da proporcionalidade".
5.	Esclareço, por necessário, que as irregularidades que fundamentaram o julgamento das contas foram sobretudo aquelas constatadas nos TCs Processo 018.337/2004-0 e Processo 014.276/2005-2. 
6.	No TC Processo 018.337/2004-0 - que tratou de representação acerca de irregularidades observadas no contrato nº 49/2004, de 01/10/2004, firmado entre o Instituto Nacional do Seguro Social (INSS) e a Fundação Universidade de Brasília (FUB) , no valor de R$ 8.316.000,00, por meio de contratação direta (dispensa de licitação) , fundamentada no art. 24, inciso XIII, da Lei nº 8.666/93 -, o TCU, por intermédio do Acórdão 994/2006-TCU-Plenário, relatado pelo ministro Ubiratan Aguiar, no que se refere ao ora recorrente, rejeitou as suas razões de justificativas e aplicou-lhe a multa prevista no art. 58, inciso II, da Lei nº 8.443/92, no valor de R$ 15.000,00 (quinze mil reais) . Destaco, a seguir, breves passagens do voto então proferido pelo relator:
" (...) 
6. Nos quesitos relacionados ao procedimento formal que deve ser observado em qualquer contratação, é de se registrar que, desde o seu início, a contratação em foco fez da sistemática definida na Lei n° 8.666/93 letra morta. Conforme cópia do processo administrativo instaurado no âmbito do INSS, em 02.09.2004, os únicos elementos ali incluídos foram a minuta do contrato que se pretendia assinar e o encaminhamento dessa minuta, pelo Chefe de Gabinete, por determinação do Diretor-Presidente, à Procuradoria Federal Especializada para exame.
7. Ao contrário do que deve ser observado em qualquer contratação, os elementos constantes dos autos não permitem concluir que a presente contratação tenha se iniciado a partir da identificação de uma necessidade do INSS. Com efeito, só faz sentido a iniciativa de dar início a um procedimento de aquisição/contratação se houver previamente, por parte da administração, a identificação de seu motivo. Falar em contratação sem a anterior verificação de que ela se justifica para suprir carência administrativa, é pensar imediatamente em desperdício de recursos públicos. Da mesma forma não cabe admitir a hipótese de que a necessidade possa ser "criada" pelo prestador do serviço, por flagrante afronta à lei.
8. Assim, como todo e qualquer ato administrativo, as contratações no âmbito da administração pública devem ser motivadas com clareza e vir acompanhadas dos fundamentos e informações exigidos. Não é por outra razão que a Lei n° 8.666/93 determina, em seu art. 7°, etapas a serem observadas para que se dê início às licitações. O § 2° define que as obras e os serviços somente poderão ser licitados quando: I - houver projeto básico; II - existir orçamento detalhado em planilhas que expressem a composição dos custos unitários; e III - houver previsão de recursos orçamentários.
9. Dessas três exigências, a única que foi posteriormente atendida, mediante a indicação, no processo administrativo, da rubrica orçamentária que ampararia a despesa, foi a do inciso III. Projeto básico, ou algo que pudesse se assemelhar, e orçamento contemplando estimativa de custos unitários não foram objeto de atenção por parte da administração do INSS. Aliás, essas questões constaram das audiências efetivadas nos autos.
 (...) 
30. No presente caso o que se verifica é a contratação de serviços de comunicação social, voltados ao público interno e externo. Não se trata serviços que pudessem requerer qualquer habilidade específica ou especial que demandasse a utilização de técnica avançada ou inovadora e que somente os técnicos da FUB estivessem aptos a atender, em razão de expertise que detivessem. Tanto que o Diretor-Presidente do INSS, nas justificativas que fez juntar ao processo administrativo em atendimento à manifestação da Procuradoria Federal Especializada, tratou tão-somente de salientar as qualidades da FUB, como instituição de ensino e de pesquisa que é, nada detalhando acerca do nexo entre os requisitos definidos no art. 24, inciso XIII, da Lei n° 8.666/93, a natureza da instituição e o objeto contratual. Dessa forma, não há amparo legal para que a contratação fosse realizada diretamente, valendo-se da previsão estabelecida no referido dispositivo.
 (...) 
49. Ademais, aspecto relevante não foi abordado por qualquer dos responsáveis. O INSS conta, em seus quadros, com 287 servidores na área de comunicação social. O ministério da Previdência, com 14. Esses servidores não foram chamados a participar de nenhuma etapa da contratação em foco, nem mesmo para auxiliar na fase de execução do contrato, em especial em face do reconhecimento daquele que deveria ser o responsável pela referida etapa de que não detinha conhecimentos técnicos para desempenhar essa função.
50. A propósito, da relação de cargos ocupados na área de comunicação social do INSS e do Ministério da Previdência, verifica-se compatibilidade de alguns com os serviços objeto do contrato em análise. Trata-se de cargos de arquivista, artífice de artes gráficas, auxiliar de biblioteca, fotógrafo, redator, técnico de documentação, técnico em comunicação social, técnico em assuntos culturais, entre outros. Não há, nos autos, qualquer esclarecimento ou menção à razão para que esses servidores não tenham participado do projeto ou sido aproveitados de alguma forma, no mínimo para acompanhar a execução do contrato.
51. Constata-se, ademais, do desenrolar dos fatos aqui examinados, que a contratação da FUB foi conduzida pessoalmente pelo então Diretor-Presidente do INSS, Sr. Carlos Gomes Bezerra. Diante disso e da verificação que suas razões de justificativa não se apresentaram consistentes, cabe a sua responsabilização."
7.	Já no TC Processo 014.276/2005-2 - acerca de representação formulada pelo titular da então 4ª Secretaria de Controle Externo, ante as inovações introduzidas pelo INSS nos procedimentos referentes à consignação de descontos para pagamento de empréstimos contraídos por beneficiários da Previdência Social junto a instituições financeiras ou sociedades de arrendamento mercantil -, esta Corte de Contas proferiu o Acórdão nº 1109/2006, relatado pelo ministro Guilherme Palmeira, por meio do qual o Plenário rejeitou as razões de justificativa apresentadas pelo Sr. Carlos Gomes Bezerra e aplicou ao responsável a multa prevista no art. 58, inciso II, da Lei n.º 8.443/1992, c/c o art. 268, inciso III, do Regimento Interno do TCU, no valor de R$ 15.000,00 (quinze mil reais) . De igual forma, reproduzo a seguir excertos do voto proferido pelo relator:
	" (...) 
	O Sr. Carlos Gomes Bezerra, ex-Presidente do INSS, foi ouvido em audiência em razão de ocorrências indicadas pela 4ª SECEX relacionadas com os convênios celebrados com o Banco BMG, para consignação de descontos para pagamento de empréstimos contraídos por beneficiários da Previdência Social.
Nos termos consignados pela unidade técnica, as razões de justificativa apresentadas pelo responsável não merecem ser acolhidas, por serem incapazes de elidir as irregularidades apontadas, quais sejam, infringência ao princípio da impessoalidade na tramitação do processo do banco e vícios nos termos constantes dos referidos convênios.
	De fato, não há como deixar de admitir a celeridade na condução do processo do BMG, que deixou de obedecer rotina de procedimentos no âmbito da entidade, com destaque para a não-apreciação, pela Procuradoria Federal Especializada do INSS, dos termos do 1º Convênio celebrado.
	(...) 
	No entanto, mesmo que se reconheça que a rapidez nos procedimentos trazia consigo o alegado propósito de intensificar, no âmbito do INSS, a oferta desses serviços, para inclusive permitir a redução expressiva das taxas de juros finais para o tomador de crédito, não se pode ignorar o teor das alterações promovidas no texto da minuta fornecida ao banco pela Divisão de Administração de Convênios e Acordos Internacionais do INSS, alterações essas que passaram a integrar o conteúdo do 1º Convênio celebrado com o BMG.
	Ao contrário do que argumenta o ex-Presidente da autarquia, as modificações não se submeteram aos posicionamentos dos setores técnicos competentes, colocando-se muitas vezes até em posição diametralmente oposta aos mesmos. O mais grave é que a Procuradoria Federal Especializada do INSS, como já mencionado, em nenhum momento foi instada a se manifestar sobre os termos pactuados.
	Somente em data posterior à celebração do feito, a Procuradoria, provocada pela área técnica, tomou conhecimento do acordo firmado com o BMG e procedeu, em consequência, à análise dos termos alterados, constatando inúmeros vícios que culminaram na anulação do convênio.
	Uma dessas alterações, por exemplo, refere-se à inclusão da possibilidade de a concessão dos descontos diretamente dos benefícios ocorrer por intermédio da central de atendimento, circunstância não prevista na Lei n.º 10.820/2003, nem mesmo na IN n.º 97/2003, que determinava que o desconto devia ser expressamente autorizado pelo beneficiário.
	Outra alteração importante diz respeito à supressão do termo "não" do texto da Cláusula Quarta, § 1º, instituindo o ônus por sucessão sobre benefício de pensão por morte, em decorrência do falecimento do titular do benefício previdenciário que contraiu empréstimo consignado, fato que afronta os termos da Lei n.º 8.213/1991. Caso prevalecesse tal dispositivo, estar-se-ia impondo a terceiro dívida que não contraiu e nem consentiu expressamente.
	Constou, ainda, dos termos conveniados, a previsão de o INSS franquear a base de dados cadastrais de titulares de benefícios, sendo que a legislação não permite o acesso indiscriminado a tais dados, mas tão-somente aos dados disponíveis no site do Ministério da Previdência.
	Além disso, foi identificada, no 1º Convênio, a exclusão do plano de trabalho, contendo os procedimentos operacionais necessários à execução do objeto pactuado, bem como a exclusão da cláusula rescisória, fatos que caracterizam a infringência ao art. 116 da Lei n.º 8.666/1993. 
	Diante de todos esses fatos, resta configurada a gestão temerária por parte do ex-Presidente do INSS, circunstância que enseja a aplicação, ao responsável, da multa prevista no art. 58, inciso II, da Lei n.º 8.443/1992 - ato praticado com grave infração à norma legal ou regulamentar -, nos termos sugeridos pela unidade técnica."
8.	Anoto, ainda, que o responsável buscou elidir sua responsabilidade, por meio de recursos interpostos em ambos os processos, mas não obteve sucesso em nenhum dos pleitos (Acórdão 2865/2010-TCU-Plenário, relatado pelo ministro Augusto Nardes, e Acórdão 2279/2007-TCU-Plenário, relatado pelo ministro Aroldo Cedraz) .
9.	Passo, agora, a analisar mais detidamente as alegações do recorrente. Examino, primeiro, a apontada omissão. 
10.	Ao longo do recurso, o embargante afirma inúmeras vezes que esta Corte de Contas deixou de examinar a repercussão dos fatos narrados nos TCs acima referenciados nas contas da entidade referentes ao exercício de 2004, consistindo nisso a apontada omissão. Da peça recursal extraio, por exemplo, a seguinte afirmação (p. 8) :
"Contudo, data maxima venia, o Acórdão nº 2934/2018, restou omisso sobre ponto o qual deveria ter se pronunciado, mormente o fundamento principal do recurso de reconsideração, qual seja, a ausência de análise específica da REPERCUSSÃO do julgamento das TCs Processo 018.337/2004-0 e Processo 014.276/2005-2 sobre toda a gestão do INSS (...) ."
11.	Equivoca-se inteiramente o recorrente. A omissão apontada não ocorreu de forma alguma. Muito pelo contrário. Tanto o relator do acórdão que julgou as contas, ministro Benjamin Zymler, quanto o que apreciou o ora embargado recurso de reconsideração, ministro José Múcio, demonstraram preocupação explícita relativamente ao tema da repercussão dos fatos, considerados graves - como vê nos excertos de votos que reproduzi acima -, nas contas da Entidade, relativas ao exercício de 2004. Afinal, a decisão quanto a regularidade ou irregularidade das contas passava, como de fato passou, exatamente por essa questão, como o faz, diga-se a propósito, de maneira usual esta Corte de Contas.
12.	Além disso, conforme se verifica nas representações autuadas nos TCs Processo 018.337/2004-0 e Processo 014.276/2005-2, os atos e fatos que levaram ao julgamento pela irregularidade das contas do Sr. Carlos Gomes Bezerra foram considerados graves e ocorreram no exercício de 2004. A gravidade das irregularidades de responsabilidade do ora embargante implicou a imputação de multas nos dois processos, ambas fundadas no inciso II do art. 58 da Lei nº Lei n.º 8.443/1992 ("ato praticado com grave infração à norma legal ou regulamentar de natureza contábil, financeira, orçamentária, operacional e patrimonial" - destaques acrescidos) .
13.	O mesmíssimo argumento da omissão já havia sido levantado pelo recorrente ao interpor o recurso de reconsideração, julgado no acórdão presentemente embargado. Ou seja, as alegações recursais estão sendo aqui reprisadas, tanto que a Secretaria de Recursos, ao delimitar o objeto do recurso - a partir das razões expostas pelo recorrente -, estabeleceu que seria "definir se as irregularidades constatadas no TC Processo 018.337/2004-0 e no TC 014.276/2005 são suficientes para macular a gestão do recorrente no exercício de 2004" (peça 122, p. 3) . O ministro José Múcio, ao examinar as alegações recursais, deixou expresso em seu voto (peça 127, pp. 1-2) :
	" (...) 
5. Concordo com a unidade técnica, pois reputo apropriado o posicionamento adotado. Penso também que o Relator original apresentou, na quase totalidade do seu voto, argumentos para demonstrar que as falhas foram graves a ponto de ensejar a deliberação pela irregularidade das contas do responsável. 
6. Inicio transcrevendo trechos do voto do Relator original, condutor do acórdão questionado:
"14. Preliminarmente à análise do mérito destas contas, em especial do impacto das duas condenações do Sr. Carlos Gomes Bezerra (TC nº Processo 018.337/2004-0 e nº Processo 014.276/2005-2) sobre a regularidade de sua gestão, cabe esclarecer que:
 (...) 
15. Esclarecidos esses pontos, passo à análise das razões de justificativas apresentadas pelo Sr. Carlos Gomes Bezerra, com fulcro nas quais ele postula que esta Corte julgue suas contas regulares com ressalvas. Com esse desiderato, ele alegou que o impacto sobre sua gestão das irregularidades que ensejaram a aplicação das duas multas seria irrelevante.
 (...) 
17. Em sintonia com o entendimento esposado pela unidade técnica, cuja análise incorporo desde já às minhas razões de decidir, e pelo Ministério Público junto ao TCU, considero que tais argumentos não são hábeis para afastar a repercussão das irregularidades em tela sobre a gestão do Sr. Carlos Gomes Bezerra, pelos motivos que passo a expor.
18. Em primeiro lugar, saliento que a aplicação de multa em outros processos, pelas mesmas irregularidades, não afasta de imediato o julgamento pela irregularidade das contas do gestor em um processo de contas. Ao contrário do que foi defendido pelo responsável, deve ser feita uma análise do caso concreto, com vistas a verificar a real dimensão dessas irregularidades em face da gestão considerada em sua totalidade.
19. A jurisprudência do TCU é pacífica no sentido de que as contas de responsáveis condenados ao pagamento de multas em representações ou tomadas de contas especiais podem ser, e muitas vezes são, consideradas irregulares. Nesse sentido, podem ser citados, por exemplo, os Acórdãos nº 926/2012, nº 156/2015, nº 3.863/2011 e nº 5.264/2009, todos da 2ª Câmara, e nº 7.094/2010 e nº 4.340/2008, ambos da 1ª Câmara.
 (...) 
45. Assim sendo, a celebração do referido convênio possui materialidade suficiente para ser considerada como um dos atos mais relevantes praticados pelo responsável no exercício de 2004.
 (...) 
48. Com fulcro nessas considerações, julgo que as contas do Sr. Carlos Gomes Bezerra devem ser julgadas irregulares, tendo em vista a prática das condutas que ensejaram a aplicação de multas nos TC nº Processo 018.337/2004-0 e nº Processo 014.276/2005-2. Aduzo que não proporei a imputação de nova sanção pecuniária por entender que essa imputação caracterizaria bis in idem." (sem grifos no original) 
7. Como se percebe apenas da leitura desses excertos, a análise realizada no voto do Relator original teve como objetivo avaliar - com base na totalidade da gestão do exercício - os atos que levaram à aplicação de multas nos outros processos.
8. Anoto ainda que o Relator a quo incorporou expressamente às suas razões de decidir (item 17 do voto, reproduzido acima) a análise da SecexPrevidência, que fez considerações claras e detalhadas sobre o impacto dos atos impugnados no contexto do exercício de 2004 (...) ."
14.	Em sua peça recursal, o embargante afirma, ainda, em relação ao tema da repercussão (peça 132, p. 18) :
" (...) 
Nesse exercício, apenas dois fatos foram apontados com possível repercussão no julgamento das contas, no entanto, nenhum deles apresentou relevância e materialidade suficientes para macular TODA a gestão de 2004".
15.	Não procede a alegação. O ministro-substituto, Weder de Oliveira, por ocasião do julgamento das contas, ao proferir o voto de desempate, enfrentou exclusivamente essa questão e apontou o seu entendimento quanto à gravidade dos fatos apurados nos processos mencionados. Reproduzo, abaixo, o inteiro teor de sua Declaração de Voto (peça 110) :
	"Acompanhei bem de perto e atentamente o debate que houve nesse processo na sessão do dia 11 de maio e depois tive a oportunidade de rever as representações originais, os embargos de declaração, os pedidos de reexame, para me inteirar perfeitamente bem dos fatos e da análise da repercussão que se faz agora.
É importante ressaltar que aqui nós não estamos fazendo um rejulgamento das matérias que já foram julgadas nas duas representações, mas, sim, fazendo um exame da repercussão daqueles fatos, daqueles julgamentos, nas contas do responsável, ex-presidente do INSS, nas contas de 2004. 
E esse é um procedimento comum, já realizado dezenas de vezes no Tribunal desde a edição da nossa última Lei Orgânica, regimental e bastante usual. Não se trata de nenhum rejulgamento ad hoc em um caso específico. É um procedimento normal, que envolve decisões de cunho processual, saber sobre se seria melhor apreciar todas as representações nas contas ou sobrestá-las, e foi isso que se fez. E, agora, então, estamos examinando essa repercussão. 
Analisei também o fato de que as duas multas aplicadas nos dois processos, de R$ 15.000,00 (quinze mil reais) , representavam, à época, 50% da multa máxima admitida. O que quer dizer que, em termos atuais, seriam multas de R$ 27.500,00 (vinte e sete mil e quinhentos reais) , as quais, para os parâmetros que até o momento o Tribunal vem utilizando, são multas aplicadas em casos considerados muito graves ou gravíssimos, tanto que me permito reproduzir algumas manifestações que retirei dos votos proferidos nos processos examinados. 
Na manifestação do relator da representação original referente ao caso dos convênios celebrados com o BMG, Ministro Guilherme Palmeira, duas passagens importam: "ao contrário do que argumenta o ex-presidente da autarquia, as modificações não se submeteram aos posicionamentos dos setores técnicos competentes colocando-os, muitas vezes, até em posição diametralmente oposta aos mesmos. O mais grave é que a Procuradoria especializada do INSS, como já mencionado, em nenhum momento foi instada a se manifestar sobre os termos pactuados". 
Outra passagem do relator original: "diante dos fatos resta configurada", na expressão do relator, "a gestão temerária por parte do ex-presidente do INSS, circunstância que enseja aplicação ao responsável da multa prevista no art. 58, II, da Lei Orgânica, ato praticado com grave infração à norma legal ou regulamentar".
Ainda neste mesmo processo, relato uma passagem do voto do Ministro Sherman: "o relatório da equipe do TCU, também informa que o BMG tratava dos assuntos referentes ao convênio diretamente com o ex-presidente do INSS sem se utilizar das vias administrativas normais. Desta forma, entendo que a situação é gravíssima porque houve a participação direta do então presidente no atendimento privilegiado e fora dos procedimentos usuais e legais aos pedidos formulados diretamente pelo BMG".
Depois, no caso referente ao contrato celebrado com a Fundação Universidade de Brasília, o relator do pedido de reexame, Ministro Augusto Nardes, assim se manifestou: "na documentação acostada pelo recorrente, a título de memorial, da qual mandei analisar as novas informações ali aduzidas para que não se alegasse eventual cerceamento de defesa, o recorrente questiona, no essencial, o fundamento legal da multa que lhe foi aplicada pois não considera que tenha praticado ato com grave infração à norma legal, regulamentar, de natureza contábil, financeira, orçamentária, operacional  e patrimonial". Defende que não deveria ser aplicada quando a infração decorresse de erro justificável, ato de boa-fé ou falta não grave. Diz o relator então: "discordo de tal assertiva, consoante a levantado nos autos a conduta do recorrente não pode ser considerada de boa-fé quando comandou pessoalmente um processo de contratação de valor superior a R$ 8.000.000,00 (oito milhões de reais) , com dispensa de licitação, sem amparo legal, contendo as inúmeras irregularidades mencionadas aqui no voto". 
Portanto, em razão dessas graves irregularidades é que foram aplicadas duas multas de elevado valor pelo Tribunal. 
Dessa forma, esse contexto, inexoravelmente, leva a um julgamento pela mácula de irregularidade nas contas e isso estaria perfeitamente de acordo com os parâmetros que o Tribunal vem utilizando em procedimentos como este ao longo dos mais de 20 anos de vigência da Lei Orgânica, de forma que julgar de forma distinta, no meu modo de ver, significaria infringir o princípio da isonomia perante as dezenas de responsáveis que tiveram seus casos julgados sob esses parâmetros; significaria desigualar onde, a meu juízo, não há elementos suficientes para tanto. 
De outro modo, em outra perspectiva, julgamento diverso representaria uma mudança radical, de 180 graus, nos parâmetros que o Tribunal até hoje vem utilizando. Se esse julgamento fosse em sentido contrário, constituiria um leading case, um precedente paradigmático, de parâmetros novos e de menor rigor, que passaria a ser quase vinculante para as decisões futuras que viéssemos a tomar em processos como esse, o que entendo, com as devidas vênias das posições contrárias, não seria prudente adotar neste momento e nem com base neste caso específico.
Por estas razões, Sr. Presidente, eu acompanho o relator, o Ministro Benjamin Zymler, pelo julgamento pela irregularidade das contas."
16.	Quanto à segunda alegação - a apontada obscuridade na análise da proporcionalidade - destaco o seguinte trecho do recurso (peça 132, p. 29) :
Data venia, o v. acórdão mostra-se obscuro ao desconsiderar a aplicação do princípio da proporcionalidade no caso dos presentes autos, sob a alegação de que, o pagamento dos benefícios previdenciários, embora de extrema relevância, não teriam a mesma natureza e tampouco a mesma complexidade de outros atos praticados durante a gestão do INSS e, por isso, os valores envolvidos nessa gestão não deveriam ser considerados quando da análise das contas relativas ao exercício de 2004.
17.	Segundo se depreende do recurso, a alegada obscuridade estaria nos seguintes trechos do voto proferido pelo relator do recurso de reconsideração, cujos itens 10 e 11 são mencionados pelo embargante na peça recursal. Vejamos (peça 132, p. 29) :
10. O recorrente alega também que deveria ter sido levada em consideração a proporcionalidade, tendo em vista que, segundo ele, o orçamento da entidade fechou o ano de 2004 com o valor da ordem de R$ 133 bilhões. No entanto, considero irrepreensível o exame (incorporada pelo Relator original às suas razões de decidir) realizado na primeira fase processual pela SecexPrevidência, que mostrou que, na realidade, a referida quantia "se referiu, principalmente, ao pagamento de despesas de caráter continuado relativas ao pagamento de benefícios previdenciários. Assim sendo, as despesas que poderiam ser contratadas consumiram um montante de recursos significativamente inferior. Por exemplo, a despesa executada no programa 0750 (apoio administrativo) no INSS atingiu cerca de R$ 2 bilhões, o que representou pouco mais de 1,5% do orçamento da autarquia. Conclui-se que o valor total do orçamento do INSS não é um parâmetro razoável para compreender a relevância das irregularidades, sendo necessários outros pontos de referência".
11. Ainda a esse respeito, o recorrente assevera que não há como excluir do montante gerido os pagamentos de despesas de caráter continuado relativas ao pagamento de benefícios previdenciários, porque entende que qualquer eventual irregularidade na gestão dessas quantias macularia suas contas. Todavia, concordo com a diferenciação feita na deliberação recorrida. Como se busca, para o julgamento das presentes contas, obter um parâmetro relativo ao tamanho da gestão, não há como desconsiderar que os procedimentos para o pagamento dos benefícios, embora sejam de extrema relevância, não têm a mesma natureza, tampouco a complexidade, de outros praticados pelo responsável. Penso que a desconsideração desses valores permite a consecução de uma referência mais condizente com a verdadeira dimensão da administração do período.
18.	O recorrente, no entanto, deixou de mencionar os itens seguintes do voto do relator, nos quais esclarece a posição que adotou e defende que a questão da repercussão das irregularidades no julgamento das contas não se resume unicamente a números. Reproduzo, a seguir, a parte final do voto proferido pelo ministro José Múcio (peça 127, pp. 3 e 4; destaques acrescidos) :
	"12. A meu ver, e ao contrário do que entende o ex-presidente, as ocorrências apuradas nos dois processos de representação, cujas deliberações transitaram em julgado, têm gravidade suficiente para justificar o julgamento pela irregularidade das contas. Na realidade, essa análise não se baseia necessariamente em números. Não há critério objetivo preestabelecido, pois depende da convicção do julgador, que pode, eventualmente, se basear no volume de recursos geridos ou na pouca importância relativa de determinado ato irregular. Como ocorreu no caso em exame, as características do ilícito já permitiram claramente concluir pela pertinência em se decidir pela irregularidade das contas.
	13. No caso do TCProcesso 018.337/2004-0, em que se cuidou de representação relativa ao Contrato 49/2004, celebrado entre o INSS e pela Fundação Universidade de Brasília (FUB) , foram imputadas ao ex-gestor as seguintes irregularidades: contratação direta indevida da FUB por dispensa de licitação; ausência de motivação prévia para justificar a contratação de serviços de endomarketing; inexistência de projeto básico aprovado pela autoridade competente; ausência da justificativa de preços por parte do órgão, que permitiria comparar os preços apresentados pela FUB com os de empresas que prestavam serviços de mesma natureza; e ausência de orçamento detalhado em planilhas que indicasse de forma clara e precisa as ações a serem executadas.
	14. O responsável alega, em síntese, que não houve prejuízo ao erário, pois houve rescisão amigável e os valores foram devolvidos ao tesouro.
	15. Ocorre que, mesmo que isso fosse acolhido como atenuante, não poderia beneficiá-lo, pois, como já esclarecido pelos Relatores da representação e o original deste processo (itens 23 a 26 do voto) , somente após a interferência da Procuradoria Federal Especializada junto ao INSS, do Ministério Público e do TCU é que as irregularidades foram detectadas e corrigidas. 
	16. Desse modo, além de os fatos, em si, já terem gravidade suficiente para macular as contas do gestor, a constatação de que as irregularidades apenas foram saneadas em decorrência exclusiva de ação externa impede que sequer se cogite a alteração da situação do recorrente, que não adotou iniciativa alguma para que os problemas fossem dirimidos. 
	17. Relativamente ao TC-Processo 014.276/2005-2, que tratou de representação, esta Corte concluiu que o ex-presidente do INSS favoreceu indevidamente o Banco BMG S/A no processo de autorização para operações de consignação de empréstimos sobre benefícios pagos pela Previdência Social, praticando diversos atos de gestão com grave infringência de dispositivos legais. 
	18. Em breve resumo, teriam sido estas as ocorrências (boa parte em desacordo com a Lei nº 10.820/2003, os Decretos 3.048/1999 e 4.862/2003 e a IN 97/2003) : tramitação célere e atípica do processo para celebração dos convênios e do termo aditivo com o Banco BMG, desconsiderando os procedimentos administrativos adotados pela Divisão de Administração de Convênios e Acordos Internacionais (DACAI) e a necessidade da análise jurídica da Procuradoria Federal Especializada do INSS; celebração do 1° Convênio com o BMG, que não era instituição financeira pagadora de benefícios previdenciários; atribuição ilegal de obrigação ao INSS para que confirmasse para a instituição financeira a possibilidade da realização dos descontos em função dos limites; possibilidade de concessão de empréstimos pela central de atendimento da instituição financeira; ampliação das formas de autorização do empréstimo pelo titular do benefício; constituição de ônus por sucessão sobre benefício de pensão por morte, em decorrência da morte de titular de benefício previdenciário que contraiu empréstimo consignado; inclusão de operação de licenciamento não prevista na legislação; exclusão do Plano de Trabalho no 1° Convênio; obrigação de o INSS franquear a base de dados cadastrais de titulares de benefícios; exclusão da cláusula rescisória no 1° Convênio; e assinatura de termo aditivo ao convênio que permitiu a utilização da comprovação eletrônica como forma de autorização de empréstimo.
	19. O recorrente argumenta que não houve efeitos lesivos ao INSS ou aos beneficiários da Previdência Social e que não ficou comprovado que "os supostos atos 'ilegítimos' praticados pelo ora recorrente responsáveis pelos lucros auferidos pelo Banco BMG".
	20. Entretanto, é inafastável a constatação de o ex-presidente participou diretamente do favorecimento indevido ao Banco BMG e que isso feriu gravemente o princípio constitucional da impessoalidade, que estabelece que o interesse público deve nortear os atos administrativos, sendo vedado, ao gestor autárquico, beneficiar (ou prejudicar) determinada pessoa. Independentemente até mesmo das consequências danosas que esse conjunto de atos tenha gerado, o benefício ao banco já se constitui em conduta que, sem dúvida, deve ser repreendida com o julgamento pela irregularidade das contas do responsável. Penso até que, para ocorrências dessa natureza, o juízo nesse sentido deve ocorrer ainda que o valor correspondente ao fato seja pequeno em relação ao montante gerido no exercício.
	21. Ante o exposto, diante da insuficiência de elementos capazes de alterar a decisão original deste Tribunal, deve-se negar provimento ao recurso de reconsideração.
	Assim, acolho a proposta da Serur, ratificada pelo Ministério Público, e voto por que o Tribunal adote o acórdão que ora submeto ao Plenário."
19.	Destaco, ainda, que o voto proferido pelo relator foi acompanhado por todo o Colegiado Pleno deste Tribunal, isto é, todos os ministros presentes à Sessão não encontraram razão para modificar o acórdão que originalmente julgou as contas.
20.	Ademais, o relator foi bastante claro - e não obscuro (como afirma o embargante) - ao externar a sua compreensão no sentido da inexistência de parâmetros objetivos, previamente determinados, que orientem, de forma inexorável, o julgamento das contas: "Na realidade, essa análise não se baseia necessariamente em números. Não há critério objetivo preestabelecido, pois depende da convicção do julgador, que pode, eventualmente, se basear no volume de recursos geridos ou na pouca importância relativa de determinado ato irregular. Como ocorreu no caso em exame, as características do ilícito já permitiram claramente concluir pela pertinência em se decidir pela irregularidade das contas". E mais adiante: "Penso até que, para ocorrências dessa natureza, o juízo nesse sentido deve ocorrer ainda que o valor correspondente ao fato seja pequeno em relação ao montante gerido no exercício".
21.	Ademais não se trata de responder se "Eventuais falhas na gestão do pagamento dos benefícios do INSS impactariam ou não as contas do exercício?", como indaga o recorrente (peça 132, p. 30) . Cada processo deve ser examinado individualmente. Ocorre, aqui, um deslocamento da questão de fundo. O relator a quo não afirmou, nem sequer insinuou, que eventuais falhas na gestão de pagamentos não repercutiriam nas contas, mas sim que as graves irregularidades cometidas durante a gestão do recorrente foram consideradas suficientes - pela maioria dos ministros, no julgamento original, e por unanimidade, no julgamento do recurso - para macular a gestão do INSS referente ao exercício de 2004.
22.	São essas as razões pelas quais entendo que não merecem ser acolhidas as alegações recursais referentes à "omissão quanto à repercussão das irregularidades na gestão de 2004"; e à "obscuridade na análise da proporcionalidade".
	É o Voto que submeto à deliberação deste Colegiado. 
TCU, Sala das Sessões Ministro Luciano Brandão Alves de Souza, em 23 de janeiro de 2019.
RAIMUNDO CARREIRO 
Relator